---
title: "Cvičenie 4 - Zostavenie a testovanie ARIMA modelov"
output:
  html_document: 
    toc: yes
    toc_float:
      collapsed: no
      smooth_scroll: no
    number_sections: yes
    theme: flatly
    highlight: zenburn
---
# Potrebé knižnice pre cvičenie 2

```{r include= FALSE}
# Package names
packages <- c("ggplot2","ggfortify","astsa","datasets","forecast","zoo",
              "urca")

# Install packages not yet installed
installed_packages <- packages %in% rownames(installed.packages())
if (any(installed_packages == FALSE)) {
  install.packages(packages[!installed_packages],dependencies=TRUE)
}

# Packages loading
invisible(lapply(packages, library, character.only = TRUE))
```


```{r eval= FALSE}
# Package names
packages <- c("ggplot2","ggfortify","astsa","datasets","forecast","zoo",
              "urca")

# Install packages not yet installed
installed_packages <- packages %in% rownames(installed.packages())
if (any(installed_packages == FALSE)) {
  install.packages(packages[!installed_packages],dependencies=TRUE)
}

# Packages loading
invisible(lapply(packages, library, character.only = TRUE))
```


# Parciálna autokorelačná funkcia AR procesu

## Opakovanie z prednášky

+ Čo je parciálna autokorelačná funkcia procesu?

+ Čím je charakteristická PACF autoregresného procesu rádu p? Prečo? Ako to vyplýva z definície PACF?

+ Čím je charakteristická PACF moving-average procesu rádu q? 

## Výpočet v R-ku

Podobne ako v prípade ACF, aj teraz použijeme funkciu `ARMAacf`, ale pridáme parameter `pacf=TRUE`:

```{r eval = FALSE, fig.align="center"}
ARMAacf(ar=c(...),ma=c(...), lag.max=10, pacf=TRUE)
```


Príklady: 

**Príklad 1**
```{r, fig.align="center"}
pacf.pr1 <- ARMAacf(ar=c(0.05,-0.2), lag.max=10, pacf = TRUE)
pacf.pr1
```

```{r, fig.align="center"}
pacf.pr1 <- data.frame(
  name= as.factor(1:length(pacf.pr1)) ,  
  value= pacf.pr1 )

ggplot(data= pacf.pr1, aes(x = name, y = value))+
geom_bar(stat = "identity")
```

Porovnanie s ACF pre daný proces
```{r, fig.align="center"}
acf.pr1 <- ARMAacf(ar=c(0.05,-0.2), lag.max=10)
acf.pr1
```

```{r, fig.align="center"}
acf.pr1 <- data.frame(
  name= as.factor(1:(length(acf.pr1)-1)) ,  
  value= acf.pr1[-1] )

ggplot(data= acf.pr1, aes(x = name, y = value))+
geom_bar(stat = "identity")
```

**Príklad 2**
```{r, fig.align="center"}
pacf.pr2 <-ARMAacf(ma=c(-0.4,0.7), lag.max=10, pacf=TRUE)
pacf.pr2
```

```{r, fig.align="center"}
pacf.pr2 <- data.frame(
  name= as.factor(1:length(pacf.pr2)) ,  
  value= pacf.pr2 )

ggplot(data= pacf.pr2, aes(x = name, y = value))+
geom_bar(stat = "identity")
```

Porovnanie s ACF pre daný proces:
```{r, fig.align="center"}
acf.pr2 <-ARMAacf(ma=c(-0.4,0.7), lag.max=10)
acf.pr2
```

```{r, fig.align="center"}
acf.pr2 <- data.frame(
  name= as.factor(1:(length(acf.pr2)-1)) ,  
  value= acf.pr2[-1] )

ggplot(data= acf.pr2, aes(x = name, y = value))+
geom_bar(stat = "identity")
```

**Príklad 3**
```{r, fig.align="center"}
pacf.pr3 <-ARMAacf(ma=c(-0.4,0.7),ar=c(0.05,-0.2), lag.max=10, pacf=TRUE)
pacf.pr3
```

```{r, fig.align="center"}
pacf.pr3 <- data.frame(
  name= as.factor(1:length(pacf.pr3)) ,  
  value= pacf.pr3 )

ggplot(data= pacf.pr3, aes(x = name, y = value))+
geom_bar(stat = "identity")
```

Porovnanie s ACF pre daný proces:
```{r, fig.align="center"}
acf.pr3 <-ARMAacf(ma=c(-0.4,0.7),ar=c(0.05,-0.2), lag.max=10)
acf.pr3
```

```{r, fig.align="center"}
acf.pr3 <- data.frame(
  name= as.factor(1:(length(acf.pr3)-1)) ,  
  value= acf.pr3[-1] )

ggplot(data= acf.pr3, aes(x = name, y = value))+
geom_bar(stat = "identity")
```

Nájdeme parciálnu autokorelačnú funkciu AR(3) procesu
$$x_t=1.5x_{t−1}−0.8x_{t−2}+0.2x_{t−3}+u_t,$$

## Výberová PACF z dát
Môžeme

+ použiť funkciu `pacf`

+ pomocou funkcie `acf2` z knižnice astsa vykresliť naraz výberovú ACF aj PACF (tu bude mať navyše ACF odstránenú hodnotu pre lag 0, ktorá sa vždy rovná 1)

Budete modelovať mesačné dáta o produkcií "capital goods" (všetko, čo sa používa na výrobu iných tovarov) na Slovensku do začiatku roka 2000 do konca roka 2022.

Načítajte dáta a vytvorte premennú `cap.goods`
```{r, fig.align="center"}
cap.goods <- read.table("https://alex-babis.github.io/Casove_Rady_2022/Capital_good_prod_00_20_SK.txt")   # 
```

Z premennej `cap.goods` vytvoríme object typu time-series, ktorý bude obsahovať informáciu o časovej štruktúre dát, podobne ako na cvičení 1.
Použijeme funkciu `ts`: 


```{r, fig.align="center", echo = FALSE}
cap.goods <- ts(data = cap.goods,             # data su premennej cap.goods
             frequency = 12,        # sú mesačné
             start = c(2000,1))    # zacinaju v 1. kvartali roku 1952

```


```{r, eval=FALSE}
cap.goods <- ts(data = ,             # data su premennej cap.goods
             frequency = ,        # su kvartalne
             start = )            # zacinaju v 1. kvartali roku 1952

class(cap.goods)  # budeme vidiet, ze uz je to casovy rad
```

Vykreslíme teraz priebeh, napríklad:

```{r, fig.align="center"}
autoplot(cap.goods)
```

Vidíme v dátach rastúci trend, preto budeme pracovať s diferenciami časového radu.

```{r, fig.align="center"}
autoplot(diff(cap.goods))
```


Zobrazte výberovú parciálnu autokorelačnú funkciu, napríklad:
```{r fig.align="center"}
autoplot(pacf(diff(cap.goods), plot = FALSE)) 
#acf1(cap.goods)
```

**Úloha:** nájdite vhodný AR(p) model pre naše dáta.

Určenie ACF aj PACF naraz:
```{r, fig.align="center"}
# moznost 2
acf2(diff(cap.goods))
```



# Jednotkový koreň

Cieľom tejto časti bude zistovanie rádu diferencovania časového radu. 

Na predošlých cvičeniach sme mali, že časový rad môže obsahovať **deterministický** trend (napríklad lineárny v podobe $\mu t$), ktorý spôsobuje nestacionaritu. Vo väčšine prípadov ho vieme aproximovať polýnomom v premennej t rádu p. Následne pri ARMA modelovaní pracujeme s p-tými diferenciami časového radu. 

Časový rad môže však vykazovať aj inú formu nestacionarity. Ďalším príkladom je výskyt jednotkového koreňa. Procesy s jednotkovým koreňom nazývame integrované procesy označujeme $I(d)$ (d je počet diferencovania pôvodného časového radu). To znamená, že pomocou d-tych diferencií vieme dostať stacionárny a invertovateľný proces z pôvodného procesu. $y_{t}$ je $I(1)$ ak sa dá zapísať v tvare:

$$y_t = \delta + y_{t-1} + x_t,$$
pričom $x_t$ je stacionarný a invertovateľný ARMA(p,q) proces. Vo Všeobecnosti, $y_{t}$ je $I(d)$, potom ho vieme zapísať ako:
$$(1-L)^dy_t = \delta +  x_t,$$

Tieto procesy sú charakterizované **stochastickým** trendom. Aj v tomto prípade bude treba pri ARMA modelovaní pracovať s diferenciami časového radu, ktoré sú schopné eliminovať stochastický trend. 

Jednotkový koreň sa niekedy dá vydedukovať aj z grafu (ako intuícia, že sa v dátach môže vyskytovať), častokrát realizácie takéhoto procesu generujú značne hladku krivku.

Na odhalenie prítomnosti jednotkového koreňa v časovom rade budeme používať štatistické testy z balíka `urca` (**Unit Root** and Cointegration Tests for Time Series Data).

Konkrétne funckiu `ur.df` (Augmented-Dickey-Fuller Unit Root Test)

```{r, eval = FALSE}
ur.df(y = časový rad,
      type = jedno z c("none", "drift", "trend"),
      lags = maximálny počet lagov, ktorý uvažujeme,
      selectlags = ako vybrať vyhovujúci model - c("Fixed", "AIC", "BIC"))
```

Parameter `type` zadávame podľa toho, či dáta obsahujú `="trend"` trend aj drift, `="drift"` ak dáta obsahujú drift ale neobsahujú trend alebo  `="none"`, ak sú dáta bez driftu a trendu.
  

## Príklad z minimálnej kostry na skúške

Cieľom bude nájdenie vhodného ARIMA modelu pre dáta (na skúške bývajú dáta, ako tieto naše, ktoré sa dajú modelovať ako ARIMA proces, pričom p ani q nie sú väčšie ako 5). To znamená, že treba okrem správneho určenia parametrov p a q určiť aj parameter d (diferencie).

Majme data o nezamestnanosti z knižnice `astsa`:
```{r}
y <- econ5[,"unemp"]
autoplot(y)
```

Zadanie úlohy bude v nasledovnom tvare:

+ Vysvetlite koľko krát a prečo sa majú dáta diferencovať. Čiže pre každý časový rad (pôvodné dáta, prvé diferencie, druhé diferencie, ...) napíšte, či ste dáta diferencovali a prečo. Skončite tým, že určitý časový rad nebude treba už viac diferencovať
+ Testovanie jednotkového koreňa. V poslednom kroku nastala situácia, že v dátach nebol trend, ani jednotkový koreň, a preto ich nebolo nutné diferencovať. Podrobne vysvetlite, čo sa tam dialo:\
  Napíšte s akými parametrami ADF testu ste dáta testovali a aká regresia sa tam odhadla.
  1. Aká hypotéza o koeficientoch regresie sa testuje?
  2. Odvoďte, že táto hypotéza predstavuje hypotézu o jednotkovom koreni daného časového radu.
  3. Kedy túto hypotézu zamietame (ako vyzerá kritériu založené na testovej štatistike a kritickej hodnote)?
  4. Čo vyšlo v našom prípade (zamietame vs. nezamietame), čo to znamená pre diferencovanie nášho časového radu (diferencovať vs. nediferencovať)?
+ Nájdite vhodný ARIMA model pre dáta `y`. Požiadavky sú: stacionarita, invertovateľnosť a p-hodnoty Ljung-Boxovho testu nad 5%.

Riešenie:


+ Dáta podľa grafu nevykazujú prítomnosť trendu. To znamená, že dáta `y` otestujeme už iba na prítomnosť jednotkového koreňa. Stredná hodnota dát vyzerá byť niekde v okolí hodnoty 5, preto zvolíme `type = "drift"`. Je dôležité zvoliť primeraný počet lagov,aby sa nám nestalo, že všetky lagy sa nám dostanú do výsledného modelu. V takom prípade nevieme, či je to najlepší možný model pre naše dáta podľa IC alebo sme ho dostali iba kvôli tomu, že sme väčší počet lagov nepovolili. V našom prípade zvolíme `lags = 4`. IC zvolíme napríklad `selectlags = "BIC"`.

```{r}
summary(ur.df(y, lags = 5, selectlags = "BIC", type = "drift"))
```

+ V dátach teda nie je prítomný jednotkový koreň (test ho zamietol na hladine významnosti 5%), preto ich nebudeme ďalej diferencovať.

+ Regresia, ktorá sa odhadla v teste
$$ \Delta z_{t} = \alpha + c_{1}z_{t-1}+c_{2}\Delta z_{t-1} + e_{t}$$

+ Hypotéza, ktorá sa testuje pre koeficienty z regresie
$$ H_{0}: c_{1} = 0 \;vs\; H_{1}: c_{1} < 0 $$

+ Odvodenie, že hypotéza predstavuje aj hypotézu o jednotkovom koreni daného časového radu
$$ \Delta z_{t} = \alpha + c_{1}z_{t-1}+c_{2}\Delta z_{t-1} + e_{t}$$
$$ z_{t}- z_{t-1}= \alpha + c_{1}z_{t-1}+c_{2}(z_{t-1}-z_{t-2}) + e_{t}$$
$$ z_{t}= \alpha + (1+c_{1}+c_{2})z_{t-1}+(-c_{2})z_{t-2} + e_{t}$$
$$ [1-(1+c_{1}+c_{2})L+c_{2}L^{2}]z_{t}= \alpha + e_{t}$$

Ak by daný polynóm $1-(1+c_{1}+c_{2})L+c_{2}L^{2}$ mal jednotkový koreň, platilo by 
$$1-(1+c_{1}+c_{2})+c_{2} = 0 $$
respektíve 
$$-(1+c_{1}+c_{2})+c_{2} = -1 $$
z čoho po úprave dostávame, že $c_{1} = 0$. Vidíme, že hypotéza o testovaní koeficientu $c_{1}$ z regresie, je totožná s hypotézou o testovaní jednotkového koreňa.

+ Hypotézu zamietame ak je testová štatistika (`test-statistic is: -3.4904`) menšia ako sú kritické hodnoty(pre náš prípad máme kritické hodnoty dané):\
`##       1pct  5pct 10pct`\
`## tau2 -3.51 -2.89 -2.58`\

+ V našom prípade výšlo, že testová štatistika je na hladine významnosti 5% menšia ako kritická hodnota, z toho dôvodu zamietame hypotézu $H_{0}$ a prijímame hypotézu $H_{1}$. Znamená to, že v dátach nie je prítomný jednotkový koreň, teda dáta nemusíme diferencovať.

+ Hľadanie vhodného ARIMA modelu
```{r}
acf2(y)
```

+ Podľa ACF/PACF vyzerá, že vhodný model pre naše dáta by mohol byť AR(2). Dôvod je ten, že PACF(k), pre k > 2 vyzerá byť nulová a ACF je nenulová a postupne klesá.
```{r}
model.y <- capture.output(sarima(y,2,0,0)) # ked chceme iba grafy a nevypisovat konvergenciu ani summary modelu
```

```{r}
model.y <- sarima(y,2,0,0, details = FALSE)
model.y
```
P-hodnoty Ljung-Boxovho testu sú viac ako 5%. Invertovateľnosť netreba overovať, keďže nemáme MA členy. Overíme ešte stacionaritu.\

Budeme počítať korene polynómu $1-1.3667L + 0.5336 L^{2} = 0$, pričom tieto musia byť mimo jednotkový kruh.

```{r}
polyroot(c(1,-1.3667,0.5336))
abs(polyroot(c(1,-1.3667,0.5336)))
```

2 komplexne združené korene v absolútnej hodnote viac ako 1, máme stacionárny proces.


## Rovnaký koreň pre oba polynómy
Modelujme predchadzajúce dáta ako ARMA(3,1) proces
```{r}
model.y <- capture.output(sarima(y,3,0,1)) # ked chceme iba grafy a nevypisovat konvergenciu ani summary modelu
```

```{r}
model.y <- sarima(y,3,0,1, details = FALSE)
model.y
```
Tento proces môžeme zapísať v tvare
$$(1-0.4827L - 0.6355 L^{2} +0.4290L^{3})y_{t} = \delta + (1+0.9453L)u_{t}$$

Spočítajme si korene daných polynómov:
```{r}
# alpha(L)
polyroot(c(1,-0.4827,-0.6355,0.4290))
# beta(L)
polyroot(c(1,0.9453))
```

Vykreslíme si ich do komplexnej roviny:
```{r}
phi <- seq(0, 2*pi, length.out = 100)
cos.phi <- cos(phi)
sin.phi <- sin(phi)

ar.poly <- polyroot(c(1, -model.y$fit$coef[1:3]))
ma.poly <- polyroot(c(1, model.y$fit$coef[4]))
qplot(cos.phi, sin.phi, geom = "path")+
  geom_point(aes(x = Re(ar.poly), y = Im(ar.poly)), color = "#D55E00")+
  geom_point(aes(x = Re(ma.poly), y = Im(ma.poly)), color = "#009E73")+
  geom_vline(xintercept = 0, linetype = "dashed")+
  geom_hline(yintercept = 0, linetype = "dashed")+
  xlab('Re') + ylab('Im')+
  scale_y_continuous(limits = c(-2, 2))+
  scale_x_continuous(limits = c(-2, 2))
  
```
Korene AR a MA časti vyšli blízko seba, z toho vyplýva, že by sme mali o 1 znížiť rád AR aj MA členov.

```{r}
plot(cos.phi,sin.phi, type ="l", ylim = c(-2,2), xlim= c(-2,2), xlab = "Re",
     ylab = "Im")
abline(h = 0, lty = "dashed")
abline(v = 0, lty = "dashed")
points(Re(ar.poly), Im(ar.poly), col = "#D55E00")
points(Re(ma.poly), Im(ma.poly), col = "#009E73")
```


# Dáta na samostnatnú prácu


Dáta o nezamestnanosti na Slovensku od roku 1995:
```{r}
unmp.sk <- read.table("https://alex-babis.github.io/Casove_Rady_2022/Unemployment_1995_SK.txt",header = TRUE)
```

```{r, echo = FALSE}

unmp.sk <- ts(unmp.sk[,1], start = c(1995,1))
autoplot(unmp.sk)
```

Indikátor očakávania zamestnávateľov:
Sumarizuje plány zamestnávateľov v štyroch skúmaných podnikateľských sektoroch (priemysel, služby, maloobchod, stavebníctvo) a poskytuje tak včasné informácie o zmenách očakávanej závislej zamestnanosti na úrovni členských štátov, EÚ a eurozóny. Ukazovateľ je konštruovaný ako vážený priemer očakávaní zamestnanosti manažérov vo všetkých štyroch skúmaných podnikateľských sektoroch. Po vypočítaní váženého priemeru všetkých štyroch štandardizovaných bilančných radov sa výsledný časový rad upraví tak, aby mal dlhodobý priemer 100 a štandardnú odchýlku 10. Hodnoty vyššie ako 100 naznačujú, že očakávania manažérov v oblasti zamestnanosti sú vysoké podľa historických štandardov, zatiaľ čo pre hodnoty pod 100 platí opak.

Slovensko od roku 2002:
```{r}
Empl.exp.ind.sk<- read.table("https://alex-babis.github.io/Casove_Rady_2022/Employment_expectations_indicator_2002_SK.txt", sep = ",",header = TRUE)
```

```{r, echo = FALSE}

Empl.exp.ind.sk <- ts(Empl.exp.ind.sk[,1], start = c(2002,1))
autoplot(Empl.exp.ind.sk)
```


Maďarsko od roku 2002:
```{r}
Empl.exp.ind.hu<- read.table("https://alex-babis.github.io/Casove_Rady_2022/Employment_expectations_indicator_2002_HU.txt", sep = ",",header = TRUE)
```

```{r, echo = FALSE}

Empl.exp.ind.hu <- ts(Empl.exp.ind.hu[,1], start = c(2002,1))
autoplot(Empl.exp.ind.hu)
```

Indikátor spotrebiteľskej dôvery poskytuje údaj o budúcom vývoji spotreby a úspor domácností na základe odpovedí týkajúcich sa ich očakávanej finančnej situácie, ich sentimentu o celkovej ekonomickej situácii, nezamestnanosti a možnosti úspor. Indikátor nad 100 signalizuje zvýšenie dôvery spotrebiteľov v budúcu ekonomickú situáciu, v dôsledku čoho sú v nasledujúcich 12 mesiacoch menej náchylní na sporenie a viac inklinujú k míňaniu peňazí na veľké nákupy. Hodnoty pod 100 naznačujú pesimistický postoj k budúcemu vývoju v ekonomike, čo môže viesť k tendencii viac šetriť a menej spotrebovávať.

Slovensko od roku 1999:
```{r}
con.conf.ind.sk<- read.table("https://alex-babis.github.io/Casove_Rady_2022/Consumer_confidence_indicator_1999_SK.txt", sep = ",",header = TRUE)
```

```{r, echo = FALSE}

con.conf.ind.sk <- ts(con.conf.ind.sk[,1], start = c(2003,1))
autoplot(con.conf.ind.sk)
```


Finančná situácia domácnosti na Slovensku od 2003:
```{r}
fin.sit.sk<- read.table("https://alex-babis.github.io/Casove_Rady_2022/Financial_situation_household_2003_SK.txt", sep = ",",header = TRUE)
```

```{r, echo = FALSE}

fin.sit.sk <- ts(fin.sit.sk[,1], start = c(2003,1))
autoplot(fin.sit.sk)
```

