---
title: "Cvičenie 1 - Testovanie autokorelácií, AR(1)"
output:
  html_document: 
    toc: yes
    toc_float:
      collapsed: no
      smooth_scroll: no
    number_sections: yes
    theme: flatly
    highlight: zenburn
---

```{r setup, include=FALSE}
knitr::opts_chunk$set(echo = TRUE)
```

# knižnice

Spustením nasledovného príkazu sa nainštalujú potrebné knižnice, ak nainštalované nie sú, a zároveň sa aj načítajú.

```{r include= FALSE}
# Package names
packages <- c("ggplot2","quantmod","astsa","reshape2","WDI")

# Install packages not yet installed
installed_packages <- packages %in% rownames(installed.packages())
if (any(installed_packages == FALSE)) {
  install.packages(packages[!installed_packages])
}

# Packages loading
invisible(lapply(packages, library, character.only = TRUE))
```


```{r eval = FALSE}
# názvy balíkov, ktoré budú potrebné pre cvičenie 1
packages <- c("ggplot2","quantmod","astsa","WDI")

# inštalácia balíkov, ak nie sú nainštalované
installed_packages <- packages %in% rownames(installed.packages())
if (any(installed_packages == FALSE)) {
  install.packages(packages[!installed_packages])
}

# načítanie balíkov
invisible(lapply(packages, library, character.only = TRUE))
```


# Opakovanie prednášky

## Základné pojmy
* Čo je biely šum? (stredná hodnota, disperzia, autokovariancia)
* Silná a slabá stacionarita?
* Čo je autokorelačná funkcia?
* Čo znamená ergodický proces?

## Generovanie nezávislých dát
Vygenerujeme si dve sady dát - biely šum posunutý o konštantu, takže bude mať nulové autokorelácie a dáta, ktoré vzniknú ako suma dvoch po sebe idúcich realizácií bieleho šumu. Napríklad takto:

```{r echo = TRUE}

# počet pozorovaní
N <- 150 

# repredukovateľnosť výsledkov
set.seed(101) 

# nezávislé z N(5,1)
x <- rnorm(N, mean = 0, sd = 2) 

# závislé dáta y_t = x_t + 0.7x_t-1
y <- c(x[1],x[2:N] + 0.7*x[1:(N-1)])

```

Zobrazíme si priebeh vygenerovaných dát:

```{r echo = FALSE, fig.align="center"}
data.ts <- data.frame(index = 1:N,
                     x = x,
                     y = y,
                     x_y = y)

data.long.ts <- melt(data.ts, id.vars = "index", variable.name = "ts")
ggplot(data = data.long.ts, aes(x = index, y = value, group = ts, color = ts)) +
  geom_line()+
  facet_wrap(~ts,ncol = 1, nrow= 3)+
  geom_line(data = data.frame(index = 1:N, value = x ,ts=as.factor("x_y")), 
             aes(x = index, y = value, color = "x2"))+
  scale_colour_manual(values = c('x'="#009E73",'y'="#8B008B",'x_y' = "#28282B", 'x2'="#D55E00"),
                      labels = c("y","x"),
                       breaks = c("x_y","x2"),
                      name = "")

```
Zobrazíme si aj grafy $x_{t}$ vs $x_{t-1}$, respektíve $y_{t}$ vs. $y_{t-1}$

```{r echo = FALSE, fig.align="center"}
scatter.ts <- data.frame(t = c(x[2:N],y[2:N]),
                         t_1 = c(x[1:(N-1)],y[1:(N-1)]),
                         ts = c(rep("x",N-1),rep("y", N-1)))


ggplot(data = scatter.ts, aes(x = t, y = t_1, group = ts, color = ts)) +
  geom_point()+
  facet_wrap(~ts,ncol = 2, nrow= 1)+
  scale_colour_manual(values = c('x'="#009E73",'y'="#8B008B"),
                      labels = c("x","y"),
                       breaks = c("x","y"),
                      name = "")

```


## Testovanie nulovosti autokorelácií - každá samostatne

Časový rad vieme veľmi dobre reprezentovať pomocou autokorelačnej funckie. 

V jazyku R máme aspoň 2 možnosti ako ju vypočítať. Súčasťou klasickej syntexe R-ka je príkaz `acf`, alebo v balíku `astsa` sa nachádzajú funkcie `acf1` a `acf2`, druhú menovanú zatiaľ nebudeme používať. 

```{r eval=FALSE}
acf(x = časový rad,
    lag.max = maximálny počet lagov ktorý nás zaujíma,
    type = jedno z c("correlation", "covariance", "partial"),
    plot = TRUE/FALSE podľa toho či chceme vykresliť aj graf, 
    a ďaľšie argumenty)

acf1(series = časový rad, 
     max.lag = maximálny počet lagov ktorý nás zaujíma,
     plot = TRUE/FALSE podľa toho či chceme vykresliť aj graf,
     pacf = TRUE/FALSE podľa toho či chceme autokorelácie alebo parciálne autokorelácie,
     a ďaľšie argumenty)
```

Zobrazíme autokoreláčnú funkciu: (napr. príklaz `acf`)

```{r eval = FALSE}
acf(x)
```


```{r echo = FALSE, fig.align="center"}
acf.x <- as.vector(acf(x, plot = FALSE)$acf)

acf.x <- data.frame(Lag = as.factor(1:(length(acf.x)-1)),
                    ACF = acf.x[-1])

disp <- 2/sqrt(N)

# generate break positions
breaks = round(c(seq(-0.2, 0.2, by=0.05), disp,-disp), digits = 4)
# and labels
labels = as.character(breaks)

ggplot(data = acf.x, aes(x = Lag, ymax=ACF, ymin=0))+
  geom_linerange()+
  geom_hline(yintercept = disp,linetype='dashed', col = "#D55E00")+
  geom_hline(yintercept = -disp,linetype='dashed', col = "#D55E00")+
  geom_hline(yintercept = 0)+
  ggtitle(paste0("Series x"))+
  theme(plot.title = element_text(hjust = 0.5, size=14, face="bold"))+
  scale_y_continuous(limits = c(-0.2, 0.2), breaks = breaks, labels = labels,
                     name = "ACF")
  
```

```{r}
acf(x, plot = FALSE)$acf
```

**Otázky**:

* Akú hypotézu vieme takýmto prístupom testovať pre každú autokoreláciu?
* Aké vyzerá disperzia odhadu autokorelačnej funkcie, ak pracujeme s bielym šumom? Čo predpokladáme?
* Kedy hypotézu $H_{0}$ zamietame? Ako vyzerá interval spoľahlivosti?
* Čo dostaváme v našom prípade?



Zobrazíme autokoreláčnú funkciu aj pre druhý časový rad:
```{r echo = FALSE, fig.align="center"}
acf.y <- as.vector(acf(y, plot = FALSE)$acf)
acf.y <- data.frame(Lag = as.factor(1:(length(acf.y)-1)),
                    ACF = acf.y[-1])
disp <- 2/sqrt(N)

disp2 <- 2*sqrt((1+2*acf.y$ACF[1]^2)/N)
  
# generate break positions
breaks = round(c(c(0.10,0.30,0.40,0.50,0.60),-c(0.10,0.30,0.40,0.50,0.60),
                 disp,-disp), digits = 4)
# and labels
labels = as.character(breaks)

ggplot(data = acf.y, aes(x = Lag, ymax=ACF, ymin=0))+
  geom_linerange()+
  geom_hline(yintercept = disp,linetype='dashed', col = "#D55E00")+
  geom_hline(yintercept = -disp,linetype='dashed', col = "#D55E00")+
  geom_hline(yintercept = 0)+
  ggtitle(paste0("Series y"))+
  theme(plot.title = element_text(hjust = 0.5, size=14, face="bold"))+
  scale_y_continuous(limits = c(-0.6, 0.6), breaks = breaks, labels = labels,
                     name = "ACF")
  
```

Prvá autokorelácia vyšla výrazne väčšia ako je hodnota intervalu spoľahlivosti. Môžeme z toho usudzovať, že daný proces nie je bielym šumom. Keďže zvyšné autokorelácie vychádzajú menej, poprípade na hrane, ako je hodnota intervalu spoľahlivosti, má zmysel testovať aj hypotézu, že $\rho_1 \neq 0$ ale $\rho_2=\rho_3=\rho_4=...=0$. Za tohto predpokladu, že všetky korelácie sú nulové od lagu $p$ a vyššie, vieme aproximovať disperziu zvyšných autkorelacií ako:
$$D(\hat{\rho_{i}}) \approx \frac{1}{N}(1+2\sum_{k=1}^{p}\rho_{k}^{2})$$
V našom prípade je $p=1$.
Zobrazíme si opäť autokorelačnú funkciu, tento krát ale s inými intervalmi spoľahlivosti.

```{r echo = FALSE, fig.align="center"}
acf.y <- as.vector(acf(y, plot = FALSE)$acf)
acf.y <- data.frame(Lag = as.factor(1:(length(acf.y)-1)),
                    ACF = acf.y[-1])
disp <- 2/sqrt(N)

disp2 <- 2*sqrt((1+2*acf.y$ACF[1]^2)/N)
  
# generate break positions
breaks = round(c(c(0.10,0.30,0.40,0.50,0.60),-c(0.10,0.30,0.40,0.50,0.60), disp2, -disp2), digits = 4)
# and labels
labels = as.character(breaks)

ggplot(data = acf.y, aes(x = Lag, ymax=ACF, ymin=0))+
  geom_linerange()+
  geom_hline(yintercept = disp2,linetype='dashed', col = "#D55E00")+
  geom_hline(yintercept = -disp2,linetype='dashed', col = "#D55E00")+
  geom_hline(yintercept = 0)+
  ggtitle(paste0("Series y"))+
  theme(plot.title = element_text(hjust = 0.5, size=14, face="bold"))+
  scale_y_continuous(limits = c(-0.6, 0.6), breaks = breaks, labels = labels,
                     name = "ACF")
  
```

## Testovanie nulovostí autokorelácií - Ljung-Boxov test

Ak nám výjdu hodnoty na hranici zamietania, je dobré sa pozrieť na autokorelácie aj skupinovo a nie len jednotne. Vždy pracujeme iba s odhadmi skutočných autokorelácií, preto je užitočné testovať nulovosť vybraného počtu prvých autokorelácií. Napríklad chceme testovať nulovosť prvých 4, teda $\rho_1=\rho_2=\rho_3=\rho_4=0$. 

Na to nám poslúži Ljung-Boxov test, v Rku príkaz `Box.test`.

```{r eval= FALSE}
Box.test(x = Testovaný časový rad,
         lag = počet koľko prvých autkorelácií chceme testovať, 
         type = jedno z c("Box-Pierce", "Ljung-Box") pričom budeme používať druhý menovaný,
         fitdf = počet stupňov voľnosti ktorý chceme odobrať z testovej štatitiky)
```

`fitdf` bude pre nás mať zmysel neskôr. Slúži nato, že ak testujeme namiesto pôvodného časového radu rezíuá z modelu, tak sa nám stupne voľnosti pre chi-kvadrát štatistiku zmenia.

Otestujeme nulovosť prvých štyroch autokorelácií časového radu `x`:
```{r}
Box.test(x, lag = 4, type = "Ljung-Box")
```

**Otázky**:

* Ako sa vypočíta testovacia štatistika?
* Aké je pravdepodobnostné rozdelenie štatistiky za platnosti nulovej hypotézy $H_{0}$?
* Pre aké hodnoty testovej štatistiky zamietame hypotézu $H_{0}$?
* Ako sa určí p-hodnota?
* Čo dostávame v našom prípade?

V cykle vypočítajte p-hodnoty zodpovedajúce testovaniu hypotézy, že prvých **k** autokorelácií je súcasne nulových. Výsledok znázornite graficky, zobrazte získané p hodnoty a hranicu 0.05.

Oplatí sa nastaviť y-ovú os na interval (0, 1), aby bol skript univerzálny pre všetky dáta, aby sa vždy (aj pri vysokých p hodnotách) dala vidieť vyznačená hodnota 0.05, s ktorou p hodnoty porovnávame.

```{r fig.align="center"}
k <- 10 
p.values <- c()
for(i in 1:k)
{
  p.values <- c(p.values,
                Box.test(x, lag = i, type ="Ljung-Box")$p.value)
}

```

```{r eval = FALSE}

plot( x = 1:k, # x-ová os
      y = p.values, # y-ová os
      type = "p", # body namiesto spojenej čiary
      ylim = c(0,1)) # rozmädzie y-onovej osi

# kreslenie čiar do existujucého grafu
abline( h = 0.1, # horizotálna čiara na hodnote h
        lty = "dashed", # prerušovaná čiara ako typ
        col = "red") # farba

# druhý spôsob kreslenia čiar do existujucého grafu
abline( a = 0.05, # sklon priamky
        b = 0, # intercept
        lty = "dashed", # prerušovaná čiara
        col = "blue") # farba 

```


```{r echo = FALSE}
p.values <- data.frame(p.values = p.values,
                       Lags = as.factor(1:k))

ggplot(data = p.values, aes(x = Lags, y= p.values))+
  geom_point(size=2, shape=23)+
  geom_hline(yintercept = 0.05,linetype='dashed', col = '#D55E00')+
  geom_hline(yintercept = 0)+
  ggtitle(paste0("Ljung-Boxov test - p-values"))+
  theme(plot.title = element_text(hjust = 0.5, size=14, face="bold"))+
  scale_y_continuous(limits = c(0, 1))
```


# Analýza výnosov akcií
Pomocou knižnice `quantmod` načítame priamo do R-ka ceny akcií a zistíme, či sú korelované alebo nie.

## Načítanie dát o cenách akcií pomocou knižnice quantmod
Načítajte (ak treba, tak nainštalujte) knižnicu `quantmod`
```{r message=FALSE, warning= FALSE}
library(quantmod)
```

Na získanie cien akcií sa použije funkcia `getSymbols`, napríklad:
```{r message = FALSE}
getSymbols("NFLX", from = "2019-01-01", to = "2020-01-01", auto.assign = TRUE)
```
Pozrime sa, ako vyzerajú naše dáta, ktoré sú uložené v premennej `NFLX`, zobrazíme ich začiatok:

```{r}
head(NFLX)
```

## Grafy pomocou quantmod
Napr.:
```{r, fig.align="center"}
chartSeries(NFLX, up.col = "#009E73", dn.col = "#D55E00")
```

Skúste aj:
```{r, fig.align="center"}
chartSeries(NFLX, subset="2019-06::2019-12", up.col = "#009E73", dn.col = "#D55E00") # od juna do septembra
```

```{r, fig.align="center"}
NFLX.mesacne <- to.monthly(NFLX)  # mesacne data
NFLX.mesacne                      # vypiseme
chartSeries(NFLX.mesacne, up.col = "#009E73", dn.col = "#D55E00")         # graf
```

## Výnosy akcií
Z týchto dát `NFLX` budeme potrebovať posledný stĺpec (`NFLX.Adjusted`), z ktorého vypočítame výnosy. Budeme pracovať so spojitými výnosmi, teda denné výnosy sa budú počítať ako logaritmus podielu cien v dvoch po sebe idúcich dňoch. Ekvivalentne:

```{r}
ceny <- NFLX$NFLX.Adjusted
vynosy <- diff(log(ceny))
vynosy <- vynosy[-1]
```

Priebeh výnosov:
```{r, fig.align="center"}
chartSeries(vynosy, theme=chartTheme('white',up.col="#009E73"))
```

Autokorelačná funkcia:
```{r echo = FALSE, fig.align="center"}
acf.vynosy <- as.vector(acf(vynosy, plot = FALSE)$acf)
acf.vynosy <- data.frame(Lag = as.factor(1:(length(acf.vynosy)-1)),
                    ACF = acf.vynosy[-1])
disp <- 2/sqrt(length(vynosy))

# generate break positions
breaks = round(c(seq(-0.25, 0.25, by=0.05), disp,-disp), digits = 4)
# and labels
labels = as.character(breaks)

ggplot(data = acf.vynosy, aes(x = Lag, ymax=ACF, ymin=0))+
  geom_linerange()+
  geom_hline(yintercept = disp,linetype='dashed', col = '#D55E00')+
  geom_hline(yintercept = -disp,linetype='dashed', col = '#D55E00')+
  geom_hline(yintercept = 0)+
  ggtitle(paste0("Series x"))+
  theme(plot.title = element_text(hjust = 0.5, size=14, face="bold"))+
  scale_y_continuous(limits = c(-0.25, 0.25), breaks = breaks, labels = labels,
                     name = "ACF")
  
```

## Testovanie autokorelácií
Zistite, či výnosy firmy Netflix sú nekorelované. Použite výberovú autokorelačnú funkciu a Ljung-Boxov test.

(Výsledok)
```{r fig.align="center", echo = FALSE}
k <- 10
p.values <- c()
for(i in 1:k)
{
  p.values <- c(p.values,
                Box.test(vynosy, lag = i, type ="Ljung-Box")$p.value)
}

p.values <- data.frame(p.values = p.values,
                       Lags = as.factor(1:k))

ggplot(data = p.values, aes(x = Lags, y= p.values))+
  geom_point(size=2, shape=23)+
  geom_hline(yintercept = 0.05,linetype='dashed', col = '#D55E00')+
  geom_hline(yintercept = 0)+
  ggtitle(paste0("Ljung-Boxov test - p-values"))+
  theme(plot.title = element_text(hjust = 0.5, size=14, face="bold"))+
  scale_y_continuous(limits = c(0, 1))
```

# AR(1) procesy

V knižnici `datasets` je viacero zaujímavých časových radov, my sa teraz pozrieme na prietok Nílu:

```{r, fig.align="center"}
x <- Nile
# podrobnejsi popis v helpe: ?Nile
```

Konkrétne sa zameriame na vyznačenú časť tohto časového radu - od roku 1910 do roku 1960.

```{r echo = FALSE, warning=FALSE, fig.align="center"}
library(dygraphs)
dygraph(x)  %>% dySeries(label="Annual flow", color="black") %>% dyRangeSelector()%>% dyShading(from = "1910-1-1", to = "1960-1-1",color = "#c5ffef") 
```

Aby sme získali časť časového radu, použijeme funkciu `window`:
```{r, fig.align="center"}
x <- window(x, start=1910, end=1960)
```

**Úloha:**

+ Zistite, či je AR(1) proces dobrým modelom pre tieto dáta

```{r echo = FALSE, fig.align="center"}
mo2 = capture.output(sarima(x,1,0,0))
```

## Dáta Svetovej banky

Kničnica
`WDI` - World Development Indicators, prístup k dátam budeme mať priamo v R
`ggplot2` - pekné grafy :)

## Vyhľadávanie dát vo WDI
```{r eval=FALSE, fig.align="center"}
# hladame indikatory, ktore maju v nazve gdp
WDIsearch('gdp') 
```

Kto pozná regulárne výrazy (regular expressions)

+ dajú sa používať aj tie
+ na ukážku - hľadajme indikátory, ktoré hovoria o HDP na obyvateľa - vypíšme si tie, ktoré obsahujú gdp a capita

```{r eval=FALSE, fig.align="center"}
WDIsearch('gdp.*capita')
```

Ak je veľa výsledkov, môžeme chciet vypísať niekoľko prvých:
```{r, fig.align="center"}
WDIsearch('gdp.*capita')[1:6,]
```

## Načítanie dát
Pomocou funkcie `WDI`, ukážka použitia:

```{r, fig.align="center"}
data.hdp <- WDI(indicator = 'NY.GDP.PCAP.CD',
                country = c('FI','US','FR', 'DE'),
                start = 1975)
```

+ `indicator` sme našli pomocou `WDIsearch`
+ `country` vo formáte `iso2c`
+ defaultný `start` je 1960 a defaultný `end` je 2020, môžeme ich takto zmeniť
+ `iso2c` kódy štátov sa dajú nájsť napríklad tu: https://datahub.io/core/country-list alebo pomocou knižnice `countrycode` v R-ku (https://cran.r-project.org/web/packages/countrycode/)

```{r, fig.align="center"}
head(data.hdp)
```

## Graf pomocou ggplot
```{r fig.align="center"}
ggplot(data.hdp, aes(year, NY.GDP.PCAP.CD, color = country)) +
    geom_line() +
    xlab('Year') + ylab('GDP per capita') +
    labs(title = 'GDP per capita (current USD)')
```

+ `data.hdp` je `data frame`, v ktorom sú naše premenné
+ `year, NY.GNP.PCAP.CD` - z dát uložených v `data.hdp` bude na x-ovej osi premenná `year` a na y-ovej `NY.GNP.PCAP.CD`
+ `color=country` - grafy budú odlíšené farebne (preto color) podľa premennej country

## AR(1) model pre rýchlosť rastu HDP
```{r, fig.align="center"}
# GDP per capita (constant 2010 US$) 
data <- WDI(indicator = 'NY.GNP.PCAP.KD',
            country= c ('DE'),
            start = 1975, end = 2019)

# zoradime rastuco podla rokov
data <- data[order(data$year),]

# nasa premenna na modelovanie
log.y <- log(data$NY.GNP.PCAP.KD)

# doplnime casovu strukturu
log.y <- ts(log.y, start = 1975, frequency = 1)

```

**Zadanie:**

+ Z priebehu dát vidíme, ze nie sú stacionárne, pretovbudeme pracovat s diferenciami
+ Zoberieme diferencie logaritmov - to je rýchlost rastu HDP.
+ Vyskúšajte, či je AR(1) model dobrým modelom pre rýchlosť rastu HDP.
+ Ak je AR(1) model dobrý, zistite, či je autoregresný člen nutný a či sa rýchlosť rastu nedá modelovať ako posunutý biely šum. 


V prípade AR(1) procesu, je overovanie stacionarity zrejmé - stačí sa pozrieť na absolútnu hodnotu autoregresného koeficientu, musí byť v absolútnej hodnote menší ako 1.

# Rmarkdown

Užitočné odkazy na tvorbu Rmarkdownu/syntax:

* R markdown: http://rmarkdown.rstudio.com/

* Konkrétne HTML dokumenty: https://bookdown.org/yihui/rmarkdown/html-document.html

* Užitočný môže byť aj interaktívny notebook: https://bookdown.org/yihui/rmarkdown/notebook.html