---
title: "Cvičenie 2 - Autoregresné procesy"
output:
  html_document:
    toc: true
    toc_float:
      collapsed: false
      smooth_scroll: false
    number_sections: true
    theme: flatly
    highlight: zenburn
---

```{r setup, include=FALSE}
knitr::opts_chunk$set(echo = TRUE)
```

# Potrebé knižnice pre cvičenie 2
```{r include=FALSE}
library(astsa)
library(ggfortify)
library(ggplot2)
library(datasets)
library(WDI)
library(forecast)
library(zoo)
```

```{r eval=FALSE}
library(astsa)
library(ggfortify)
library(ggplot2)
library(datasets)
library(WDI)
library(forecast)
library(zoo)
```

# Odhadovanie parametrov AR procesu 
**Funkcia v R-ku:** Budeme používať funkciu `sarima` (AR proces je špeciálnym prípadom SARIMA procesu) z knižnice `astsa` (astsa = applied statistical time series analysis).

## Príklad z prednášky: modelovanie spreadu
Modelujeme rozdiel medzi dlhodobou a krátkodobou úrokovou mierou

Načítajte dáta a vytvorte premennú `spread`
```{r}
rs <- read.table("http://www.iam.fmph.uniba.sk/institute/stehlikova/cr20/data/RSQ.txt")   # short term rate
r20 <- read.table("http://www.iam.fmph.uniba.sk/institute/stehlikova/cr20/data/R20Q.txt") # 20Y rate
spread <- r20 - rs
```

Z premennej `spread` vytvoríme object typu time-series, ktorý bude obsahovať informáciu o časovej štruktúre dát
Použijeme funkciu `ts`: 

Použitie funkcie `ts`:
`ts(data, frequency, start, ...)`\
`data` - naše pozorovania \
`frequency` - frekvencia s akou naše dáta berieme (1 - ročné, 4 - kvartálne, 12 - mesačné, 356 - denné, ...)\
`start = c()` - Buď jedno číslo - rok odkedy berieme pozorovania, alebo vektor velkosti 2 - prvá hodnota označuje rok začiatku našich pozorovaní, druhá hodnota označuje, kde v daný rok začať v závislosti od zvolenej frekvencie \
Napríklad zoberieme mesačnú frekvenciu - `frequency = 12`, `start = c(2020, 3)` označuje čas prvého pozorovania rovný 01.03.2020 \
(V prípade denných dát, frekvencia 356, špecifikujeme konkrétny deň, napríklad 19.10.2020 = c(2020,292) )

```{r}
spread <- ts(data = spread,             # data su premennej spread
             frequency = 4,        # su kvartalne
             start = c(1952,1))    # zacinaju v 1. kvartali roku 1952

class(spread)  # budeme vidiet, ze uz je to casovy rad
```

Vykreslíme teraz priebeh - na x-ovej osi budú správne časy:
Knižnica `ggfortify` nám umožní kresliť grafy pre object `ts` pomocnou knižnice `ggplot2`. Funkcia `autoplot(ts)`

```{r}
autoplot(spread)
```

**Úloha:** Zobrazte výberovú autokorelačnú funkciu.
```{r echo = FALSE}
acf1(spread)
```

Na prednáške sme videli, že hoci sa podobá na ACF procesu AR(1), nie je to dobrý model pre dáta. Zopakujeme to - odhadneme model a skontrolujeme rezíduá.

**Použitie funkcie sarima:**
```{r eval=FALSE}
sarima(data, p, k, 0) # AR(p) model pre k-te diferencie premennej data

sarima(data, p, 0, 0)  # AR(p) model pre premennu data

model <- sarima(data,p, 0, 0, details=FALSE)
```

**Výstup pri spustení funkcie `sarima`:**

+ konvergencia optimalizačného algoritmu z odhadovania parametrov
+ odhady parametrov, štandardné odchýlky, informačné kritériá
+ graficky rezíduá, ich ACF, p-hodnoty Ljung-Boxovej štatistiky

**Výstup vypísaní objektu `model` (vytvorený s parametrom `details = FALSE)`:**

+ odhady parametrov, štandardné odchýlky, informačné kritériá

**Úloha:**

+ Na prednáške sme si ukázali, že AR(1) proces nie je dobrým modelom pre tieto dáta. Odhadnite ho teraz samostatne pomocou uvedenej funkcie a vysvetlite, na základe čoho tento model zamietneme.
+ Potom odhadnite a skomentujte AR(2) model.\

**AR(1):**\

```{r echo = FALSE, fig.align="center"}
mo1 = capture.output(sarima(spread,1,0,0))
sarima(spread,1,0,0, details = FALSE)
```

**AR(2):**\

```{r echo = FALSE, fig.align="center"}
mo2 = capture.output(sarima(spread,2,0,0))
sarima(spread,2,0,0, details = FALSE)
```

## Cvičenie: Modelovanie prietoku Nílu
V knižnici `datasets` je viacero zaujímavých časových radov, my sa teraz pozrieme na prietok Nílu:

```{r}
x <- Nile
# podrobnejsi popis v helpe: ?Nile
```

Konkrétne sa zameriame na vyznačenú časť tohto časového radu - od roku 1910 do roku 1960.

```{r echo = FALSE, warning=FALSE}
library(dygraphs)
dygraph(x)  %>% dySeries(label="Annual flow", color="black") %>% dyRangeSelector()%>% dyShading(from = "1910-1-1", to = "1960-1-1",color = "#c5ffef") 
```

Aby sme získali časť časového radu, použijeme funkciu `window`:
```{r}
x <- window(x, start=1910, end=1960)
```

**Úloha:**

+ Zistite, či je AR(1) proces dobrým modelom pre tieto dáta

```{r echo = FALSE, fig.align="center"}
mo2 = capture.output(sarima(x,1,0,0))
```

+ Odhadnite aj AR(2) a AR(3) modely, zhodnoťte rezíduá. Porovnajte ich informačné kritériá.
\
\
**AR(2)**
```{r echo = FALSE, fig.align="center"}
mo2 = capture.output(sarima(x,2,0,0))
```
\
**AR(3)**
```{r echo = FALSE, fig.align="center"}
mo2 = capture.output(sarima(x,3,0,0))
```

+ Zistite, či by nestačilo dáta modelovať bez akýchkoľvek autoregresných členov, t. j. ako konštantu plus biely šum.

```{r echo = FALSE, fig.align="center"}
mo2 = capture.output(sarima(x,0,0,0))
```

## Zapísanie odhadnutého modelu na základe výstupu z R-ka
Vygenerujme si dáta - 100 hodnôt autoregresného procesu $x_t=0.8x_{t−1}+u_t$, kde $D[u_t]=2$:

```{r, fig.align="center"}
set.seed(123)
x <- arima.sim(model=list(ar=c(0.8)), n=100, sd=sqrt(2))
autoplot(x)
```

Odhadneme AR(1) model:

```{r eval=FALSE }
sarima(x,1,0,0, details = FALSE)
```

```{r echo = FALSE, fig.align="center"}
mo2 = capture.output(sarima(x,1,0,0))
```

```{r echo = FALSE }
sarima(x,1,0,0, details = FALSE)
```

Odhadnutý model je
$$x_t=δ+0.7930x_{t−1}+u_t$$

kde $δ$ je taká konštanta, aby platilo, že $E[x_t]=0.0204$ (`xmean` z výstupu).

**Úloha:** Dopočítajte konštantu $δ$ (na kontrolu 0.0042228).

# Dáta Svetovej banky a grafy pomocou balíka ggplot2

Obsah tejto časti:

+ prístup k dátam Svetovej banky priamo v R-ku
+ príklad použitia knižnice ggplot2 na zostrojenie pekných grafov
+ pripravíme si dáta, ktoré potom použijeme na modelovanie AR procesom

## Dáta Svetovej banky

Kničnica
`WDI` - World Development Indicators, prístup k dátam budeme mať priamo v R
`ggplot2` - pekné grafy :)

## Vyhľadávanie dát vo WDI
```{r eval=FALSE}
# hladame indikatory, ktore maju v nazve gdp
WDIsearch('gdp') 
```

Kto pozná regulárne výrazy (regular expressions)

+ dajú sa používať aj tie
+ na ukážku - hľadajme indikátory, ktoré hovoria o HDP na obyvateľa - vypíšme si tie, ktoré obsahujú gdp a capita

```{r eval=FALSE}
WDIsearch('gdp.*capita')
```

Ak je veľa výsledkov, môžeme chciet vypísať niekoľko prvých:
```{r}
WDIsearch('gdp.*capita')[1:3,]
```

## Načítanie dát
Pomocou funkcie `WDI`, ukážka použitia:

```{r}
data.hdp <- WDI(indicator = 'NY.GNP.PCAP.CD',
                country = c('FI','US','FR', 'DE'),
                start = 1975)
```

+ `indicator` sme našli pomocou `WDIsearch`
+ `country` vo formáte `iso2c`
+ defaultný `start` je 1960 a defaultný `end` je 2020, môžeme ich takto zmeniť
+ `iso2c` kódy štátov sa dajú nájsť napríklad tu: https://datahub.io/core/country-list alebo pomocou knižnice `countrycode` v R-ku (https://cran.r-project.org/web/packages/countrycode/)

```{r}
head(data.hdp)
```

## Graf pomocou ggplot
```{r fig.align="center"}
ggplot(data.hdp, aes(year, NY.GNP.PCAP.CD, color = country)) +
    geom_line() +
    xlab('Year') + ylab('GDP per capita') +
    labs(title = 'GDP per capita (current USD)')
```

+ `data.hdp` je `data frame`, v ktorom sú naše premenné
+ `year, NY.GNP.PCAP.CD` - z dát uložených v `data.hdp` bude na x-ovej osi premenná `year` a na y-ovej `NY.GNP.PCAP.CD`
+ `color=country` - grafy budú odlíšené farebne (preto color) podľa premennej country

## AR(1) model pre rýchlosť rastu HDP
```{r}
# GDP per capita (constant 2010 US$) 
data <- WDI(indicator = 'NY.GNP.PCAP.KD',
            country= c ('FR'),
            start = 1975, end = 2019)

# zoradime rastuco podla rokov
data <- data[order(data$year),]

# nasa premenna na modelovanie
log.y <- log(data$NY.GNP.PCAP.KD)

# doplnime casovu strukturu
log.y <- ts(log.y, start = 1975, frequency = 1)
```

**Zadanie:**

+ Z priebehu dát vidíme, ze nie sú stacionárne, pretovbudeme pracovat s diferenciami
+ Zoberieme diferencie logaritmov - to je rýchlost rastu HDP.
+ Vyskúšajte, či je AR(1) model dobrým modelom pre rýchlosť rastu HDP.
+ Ak je AR(1) model dobrý, zistite, či je autoregresný člen nutný a či sa rýchlosť rastu nedá modelovať ako posunutý biely šum. Ak +AR(1) nevyhovuje, vyskúšajte AR modely vyššieho rádu.
Zopakujte pre iný štát.

# Overovanie stacionarity AR procesu v R-ku
V prípade AR(1) procesu, je overovanie stacionarity zrejmé - stačí sa pozrieť na absolútnu hodnotu autoregresného koeficientu, musí byť v absolútnej hodnote menší ako 1.

Pre všeobecný AR(p) proces je v prednáškach odvodená podmienka stacionarity: proces $(1−α_{1}L−α_{2}L^{2}−…α_{p}L^{p})x_t=δ+u_{t}$ je stacionárny práve vtedy, keď sú všetky korene polynómu $1−α_{1}L−α_{2}L^{2}−…α_{p}L^{p}$ v absolútnej hodnote väčšie ako 1 (geometricky: mimo jednotkového kruhu).

**Otázka:** Ukážte, že toto kritériu je v súlade s tým, čo je povedané pre AR(1) proces o jeho autoregresnom koeficiente.

**Funkcia v R-ku:** Korene polynómu $1−α_{1}L−α_{2}L^{2}−…α_{p}L^{p}$ nájdeme pomocou funkcie polyroot, ktorá je vysvetlená v slajdoch z prenášky.

## Príklad: Overenie stacionarity AR(2) procesu
**Zadanie:** Zistíme, či je proces $(1−0.9L+0.6L^{2})x_t=u_t$ stacionárny.

Výpočet v R-ku: Hľadáme korene (a ich absolútne hodnoty) polynómu $(1−0.9L+0.6L^{2})$, teda:

```{r eval = FALSE}
polyroot(c(1, -0.9, 0.6))
abs(polyroot(c(1, -0.9, 0.6)))
```

**Záver:** Korene sú mimo jednotkového kruhu, lebo absolútna hodnota je pre každý koreň väčšia ako 1 ⇒ náš proces JE STACIONÁRNY

**Cvičenie:** Zistite, či sú stacionárne nasledovné AR(2) procesy:

+ $(1−0.25L+0.8L^2)x_t=−3+u_t$
+ $x_t=2+0.8x_{t−1}−0.1x_{t−2}+u_t$

## Cvičenie: Overenie stacionarity AR procesu (súčasť kostry na skúške)

Zistite, či sú stacionárne nasledovné AR procesy:

+ $(1−0.25L+0.6L^2−0.55L^3)x_t=u_t$
+ $(1+0.3L+0.2L^2)x_t=5+u_t$
+ $x_t=2+0.3x_{t−1}−0.3x_{t−2}+u_t$
+ $x_t=0.25+0.1x_{t−1}+0.2x_{t−3}+u_t$

Vypočítajte strednú hodnotu stacionárnych procesov.

## Cvičenie: Nájdenie príkladu procesu s danou vlastnosťou
Nájdite príklad

+ stacionárneho AR(3) procesu,
+ nestacionárneho AR(4) procesu,
+ stacionárneho AR(2) procesu, ktorého stredná hodnota je rovná 10.
V každom z týchto prípadov dokážte, že váš proces naozaj má požadovanú vlastnosť.

Príklady tohto typu “nájdite príklad procesu, ktorý … a ukážte, že má požadovanú vlastnosť” budú aj na skúške.

# Overenie stacionarity odhadnutého AR modelu
## Pristupovanie ku koeficientom modelu

Samozrejme pri AR(1) modeli sme hneď videli, či je stacionárny alebo nie, pri modeloch vyššieho rádu použijeme funkciupolyroot

Hodnoty koeficientov však nemusíme odpisovať, tak by sme navyše dostali iba ich približné hodnoty

Napríklad ak odhadneme model:

```{r}
model.ar3 <- sarima(spread, 3,0,0, details=FALSE)
```

Pozrite si `str(model.ar3)` - štruktúru objektu `model.ar3` - a potom vyberte z` model.ar3` vektor odhadnutých parametrov modelu.

Z tohto chceme tie zložky vektora, ktorých názvy obsahujú `ar`:
```{r echo = FALSE}
model.ar3$fit$coef
```

Dá sa spraviť `koef[1:p]`, ak je to AR(p) model

Budeme mať aj všeobecnejšie modely (koeficienty budú s názvami `ma1`, `ma2`, … neskôr aj napríklad `sar1`, `sma1`), napríklad:

```{r eval = FALSE}
koef.zlozitejsie
```

```{r echo = FALSE}
koef.zlozitejsie <- c(1.3167189, -0.7961300,  0.3590080, -0.1168011,  0.3801231,  0.9967049,-0.9797410,  1.0584042 )
names(koef.zlozitejsie) <- c("ar1","ar2","ar3","ma1","ma2","sar1", "sma1","xmean" )
koef.zlozitejsie
```

Počet členov jednotlivých typov je daný našou špecifikáciou modelu, takže sa znovu dá spočítať, ktoré zložky zodpovedajú členom `ar`, ktor `ma` atď. Alternatívou je použiť regulárne výrazy a automaticky vybrať napríklad zložky, ktorých názov začína `ar`, zložky, ktorých názov začína `ma` atď. Ak by sme chceli indexy tých, ktoré obsahujú `ma`, spravili by sme:
```{r}
grep("ma",                     # co sa ma hladat
    names(koef.zlozitejsie))   # kde sa to ma hladat
```

My ale checeme iba tie, ktoré začínajú `ma` (lebo je tam aj `sma1` koeficient, ktorý necheme). Tu prichádzajú na rad regulárne výrazy:
```{r}
grep("^ma",                     # co sa ma hladat
    names(koef.zlozitejsie))   # kde sa to ma hladat
```

Príslušné koeficienty potom sú
```{r}
koef.zlozitejsie[grep("^ma",names(koef.zlozitejsie))]
```

Viac o regulárnych výrazov v R-ku: https://r4ds.had.co.nz/strings.html#matching-patterns-with-regular-expressions

## Cvičenie: AR(2) model pre spread, overenie stacionarity

Na prednáške sme videli, že ak pre dáta v premennej `spread` odhadneme AR(2) model, bude mať dobré rezíduá.

**Úloha:** Overte stacionaritu získaného modelu.

# Konštrukcia predikcií

Cieľom modelovania je často konštrukcia predikcií do budúcnosti.

*Funkcia v R-ku:** `sarima.for`
```{r eval = FALSE}
sarima.for(data, n, p, 0, 0)  # predikcie pre n pozorovani z AR(p) modelu
sarima.for(data, n, p, k, 0)  # predikcie pre n pozorovani premennej data, ak jej k-te diferencie modelujeme ako AR(p) 
```

Úloha: Pomocou AR(2) modelu pre dáta `spread` spravte predikcie na nasledujúce dva roky (máme kvartálne dáta, takže 2 roky predstavujú 8 pozorovaní)

```{r echo = FALSE}
sarima.for(spread, 8, 2, 0, 0)
```

Ak uložíme výstup funkcie `sarima.for` napr. do premennej `predikcie`, tak máme prístup k predikciám a štandardným odchýlkam: `predikcie$pred`, `predikcie$se`. To je užitočné napríklad vtedy, keď chceme vynechať nejaké posledné dáta, odhadnúť model pomocou zostávajúcich a potom porovnať predikcie s tým, čo v skutočnosti nastalo.

**Úloha:**

+ Vynechajte z dát v premennej `spread` posledné dva roky.

+ Zo zostávajúcich dát odhadnite AR(2) model. Overte jeho stacionaritu a či môžeme považovať rezíduá za biely šum.

+ Spravte z tohto modelu predikcie na nasledujúce dva roky.

+ Nakreslite do jedného grafu farebne odlíšené: dáta použité na odhadovanie modelu, predikcie, predikcie +/- 2 ′× štandardná odchýlka, skutočný vývoj v posledných dvoch rokoch. Na to sa dá dobre využiť funkcia `ts.plot`, môžeme spraviť napríklad:

```{r eval = FALSE}
 ts.plot(data1, data2, data3,
        gpars=list(xlab="time", ylab="popis dat",
                  col=c("red","blue","black"))
)
```
Pritom jednotlivé dáta nemusia mať rovnaký rozsah časov, pre ktoré sú dostupné, R-ko sa postará aj o rozsah y-ovej osi (čo nie je zaručené pri kreslení pomocou `plot` a potom `lines`).

```{r echo = FALSE}
stare.data <- window(spread, start = c(1952,1), end = c(2003,4))
nove.data <- window(spread, start = c(2004,1), end = c(2005,4))
predikcie <- sarima.for(stare.data, 8, 2, 0, 0)
UB <- predikcie$pred + 2*predikcie$se
LB <- predikcie$pred - 2*predikcie$se
```

```{r echo = FALSE}
 ts.plot(predikcie$pred, nove.data, stare.data,UB,LB,
        gpars=list(xlab="time", ylab="popis dat",
                  col=c("red","blue","black","gray","gray"))
)
```

Iný postup (len doplnenie dát do obrázku zo `sarima.for`): Po vykreslení grafu do neho štandardným spôsobom môžeme pridávať `lines`, `points` a pod.

**Nepovinné rozšírenie:** Zvoľte si vlastný rozsah použitých dát, ktoré chcete zobraziť (teda nie nutne 100, resp. všetky). Namiesto čiar, ktoré ohraničujú predikčné intervaly spravte vyfarbenú oblasť:

**Návod:** Dokreslovanie pre funkciu ts.plot  https://stats.stackexchange.com/questions/154346/fitted-confidence-intervals-forecast-function-r

Krajšie grafy pomocou funkcie `autoplot` a `autolayer`:
```{r warning = FALSE}
pallete <-  c("#D55E00","#009E73", "gray", "gray")
UB <- predikcie$pred + 2*predikcie$se
LB <- predikcie$pred - 2*predikcie$se
autoplot(window(spread, start = c(1952,1), end = c(2003,4))) +
  autolayer(window(spread, start = c(2004,1), end = c(2005,4)), series="Data") +
  autolayer(predikcie$pred, series="Forecasts")+
  autolayer(UB, series="UB")+
  autolayer(LB, series="LB")+
  scale_colour_manual(values=pallete)+
   theme(axis.title.y=element_blank())


```
\
Zoom:
```{r warning = FALSE, echo = FALSE}
pallete <-  c("#D55E00","#009E73", "gray", "gray")
UB <- predikcie$pred + 2*predikcie$se
LB <- predikcie$pred - 2*predikcie$se
autoplot(window(spread, start = c(1990,1), end = c(2003,4))) +
  autolayer(window(spread, start = c(2004,1), end = c(2005,4)), series="Data") +
  autolayer(predikcie$pred, series="Forecasts")+
  autolayer(UB, series="UB")+
  autolayer(LB, series="LB")+
  scale_colour_manual(values=pallete)+
   theme(axis.title.y=element_blank())


```
\

Vyfarbené intevaly spoľahlivosti:

```{r warning = FALSE, echo = FALSE}
pallete <-  c("#D55E00","#009E73", "gray", "gray")
UB <- predikcie$pred + 2*predikcie$se
LB <- predikcie$pred - 2*predikcie$se
CI <- merge(x = as.zoo(LB), y = as.zoo(UB))

autoplot(window(spread, start = c(1990,1), end = c(2003,4))) +
  autolayer(window(spread, start = c(2004,1), end = c(2005,4)), series="Data") +
  autolayer(predikcie$pred, series="Forecasts")+
  autolayer(UB, series="UB")+
  autolayer(LB, series="LB")+
     geom_ribbon(data = CI, aes(x= Index, ymin = LB, ymax = UB,  fill = "±2*SE"),  alpha = 0.2)+
  scale_colour_manual(values=pallete)+
  scale_fill_manual(values = "gray")+
   theme(axis.title.y=element_blank())

```

**Cvičenie:** Modelovali sme rýchlosť rastu HDP autoregresným procesom. Vynechajte teraz z dát posledných 5 rokov. Odhadnite vhodný model a použitím nájdeného modelu spravte predikcie pre:

+ logaritmus HDP
+ rýchlosť rastu HDP
+ Spravte porovnanie s reálnymi hodnotami týchto premenných.

# Autokorelačná funkcia AR procesu
Nájdeme autokorelačnú funkciu AR(3) procesu
$$x_t=1.5x_{t−1}−0.8x_{t−2}+0.2x_{t−3}+u_t,$$
a to dvoma spôsobmi:

+ priamo z Yule-Wolkerových rovníc a diferenčnej rovnice z prednášky

+ pomocou funkcie v R-ku

## Z Yule Wolkerových rovníc
Postup:

+ Vyriešime v R-ku Yule-Wolkerove rovnice - dostaneme ACF(k) pre k=1,2,3 (pozrite `?matrix`, `?solve`)

+ V cykle vypočítame nasledjúce hodnoty ACF

```{r eval = FALSE}
rho <- rep(0, times=10)
rho <- ....                   # prve tri zlozky ako riesenie sustavy
for (i in 4:10) rho[i] <- ... # z diferencnej rovnice
```

```{r echo = FALSE}
rho <- rep(0, times=10)
alpha1 <- 1.5
alpha2 <- -0.8
alpha3 <- 0.2
A <- matrix(c(1-alpha2,-alpha3,0,
              -alpha1-alpha3,1,0,
              -alpha2,-alpha1,1),3,3)
A <- t(A)
b <- c(alpha1,alpha2,alpha3)
rho <- solve(A,b)                   # prve tri zlozky ako riesenie sustavy
for (i in 4:10) rho[i] <- alpha1*rho[i-1]+ alpha2*rho[i-2]+alpha3*rho[i-3]
 # z diferencnej rovnice
print(rho)
```
## Funkcia v R-ku
Použite funkciu `ARMAacf` pre náš proces

```{r eval = FALSE}
ARMAacf(ar=c(...), lag.max=10)
```
```{r echo = FALSE}
ARMAacf(ar=c(alpha1,alpha2,alpha3), lag.max=10)
```
a porovnajte výsledky z oboch postupov. Funkcia `ARMAacf` by už nemala byť “čiernou skrinkou” ;-)

# Parciálna autokorelačná funkcia AR procesu

## Opakovanie z prednášky

+ Čo je parciálna autokorelačná funkcia procesu?

+ Čím je charakteristická PACF autoregresného procesu rádu p? Prečo? Ako to vyplýva z definície PACF?

## Výpočet v R-ku

Nájdeme autokorelačnú funkciu AR(3) procesu
$$x_t=1.5x_{t−1}−0.8x_{t−2}+0.2x_{t−3}+u_t,$$
Podobne ako v prípade ACF, aj teraz použijeme funkciu `ARMAacf`, ale pridáme parameter `pacf=TRUE`:

```{r eval = FALSE}
ARMAacf(ar=c(...), lag.max=10, pacf=TRUE)
```

##  Kontrolná otázka

ACF aj PACF sa v R-ku počítajú numericky.

Ktoré z nasledujúcich postupností

+ sa po určitom počte členov vynulujú (a teda tie malé čísla sú v skutočnosti nuly)
a ktoré

+ majú hodnoty, ktoré konvergujú k nule, ale neexistuje index, od ktorého by boli nulové?

**Príklad 1**
```{r}
acf.pr1 <- ARMAacf(ar=c(0.05,-0.2), lag.max=10)
acf.pr1
```

```{r}
acf.pr1 <- data.frame(
  name= as.factor(as.numeric(names(acf.pr1))) ,  
  value= acf.pr1 )

ggplot(data= acf.pr1, aes(x = name, y = value))+
geom_bar(stat = "identity")
```

**Príklad 2**
```{r}
pacf.pr1 <-ARMAacf(ar=c(0.3,0.05), lag.max=10, pacf=TRUE)
pacf.pr1
```

```{r}
pacf.pr1 <- data.frame(
  name= as.factor(1:length(pacf.pr1)) ,  
  value= pacf.pr1 )

ggplot(data= pacf.pr1, aes(x = name, y = value))+
geom_bar(stat = "identity")
```

## Výberová PACF z dát
Môžeme
+ použiť funkciu `pacf`

+ pomocou funkcie `acf2` z knižnice astsa vykresliť naraz výberovú ACF aj PACF (tu bude mať navyše ACF odstránenú hodnotu pre lag 0, ktorá sa vždy rovná 1)

```{r}
x <- rnorm(100)

# moznost 1
pacf(x)
```

```{r}
# moznost 2
acf2(x)
```

# Ďalšie príklady
## Stacionarita a parameter procesu

**Zadanie:** Urcte všetky hodnoty parametra `k`, pre ktoré je stacionárny AR(2) proces $x_t=x_{t−1}+kx_{t−2}+u_t$.

**Skúsime najskôr numericky:** Pre nejaký rozsah parametra `k` nájdeme absolútnu hodnotu koreňov (pomocou `polyroot`).

```{r echo = FALSE}
k <- seq(-2,2, by = 0.1)

arma.roots <- c()
for( i in k)
{
  arma.roots <- rbind(arma.roots,polyroot(c(1,-1,-i)))
}

arma.roots <- data.frame(k = c(k,k),
                         roots = c(abs(arma.roots[,1]),
                                   abs(arma.roots[,2])))
ggplot(data = arma.roots, aes(x = k, y = roots))+
  geom_point()+
  geom_hline(yintercept = 1, color = "#D55E00")+
  geom_vline(xintercept = -1.5, color = "#D55E00", linetype="dashed" )+
  geom_vline(xintercept = -0.2, color = "#009E73", linetype="dashed")+
  geom_vline(xintercept = 1.5, color = "#009E73", linetype="dashed")
```

**Otázky k nasledujúcemu obrázku:**

+ Preco pre niektoré `k` je len jedna absolútna hodnota (napríklad `k = -1.5` - prerušovaná oranžová čiara), kým pre iné sú dve (`k = -0.2`,`k = 0.5` - prerušovaná zelená čiara)?

+ Ktoré `k` vyhovovujú podmienke stacionarity a ktoré nie?

**Analytický výpočet:**

+ Odvoďte korene a ich absolútne hodnoty.
+ Zistite, kedy je splnená podmienka stacionarity.
+ Skontrolujte si, či sa vaše výpočty zhodujú s numerickými na predchádzajúcom obrázku

Precvičenie programovania v R-ku: Spravte samostatne graf z predchádzajúceho obrázku.

## Príklad: Zmena príkladu kvôli preklepu
V jednej z domácich úloh je úlohou nájsť príklady z kurzov časových radov na zahraničných univerzitách a samostatne ich vyriešiť. Takto sa našlo aj nasledovné zadanie:

Zistite, pre ktoré hodnoty parametra k je stacionárny proces
$x_t=x_{t−1}+kx_{t−2}+kx_{t−3}+u_t$.

Zo vzorového riešenia vyplýva, že malo ísť o proces
$x_t=x_{t−1}+kx_{t−2}-kx_{t−3}+u_t$.

Vyriešte obidve verzie zadania (preklepom sa úloha stala zložitejšou, ale podmienka stacionarity sa dá odvodiť analyticky aj pre prvý proces).

## Simulačné a analytické zistenie podmienky stacionarity pre AR(2) proces
Uvažujme proces
$x_t=δ+α_1x_{t−1}+α_2x_{t−2}+u_t$.
Má dva paramametre, takže ich môžeme znázorniť do roviny a odlíšiť tie, ktoré zodpovedajú stacionárnemu a tie, ktoré zodpovedajú nestacionárnemu AR(2) procesu.

```{r}
n <- 100          # najskor menej, po odladeni napr. týchto 2000
set.seed(123)
alpha1 <- runif(n, min = -2.5, max = 2.5) # rovnomerne na (min, max)
alpha2 <- runif(n, min = -2.5, max = 2.5)
stationary <- rep(NA,n)
df <- data.frame(alpha1, alpha2, stationary)
head(df)
```

Napíšte funkciu, ktorá rozhodne, či je AR(2) proces so zadanými parametrami stacionárny. Napríklad `stat.ar.2(c(1,1))` vráti `FALSE`.

```{r eval = FALSE}
stat.ar.2 <- function(koef) # doplnte definiciu funkcie
{
}
```

```{r echo = FALSE}
stat.ar.2 <- function(koef) 
{
    roots <- abs(polyroot(c(1,-koef[1],-koef[2])))
    true.false <- ifelse(roots[1] > 1 & roots[2] > 1, TRUE, FALSE)
    return(true.false)
}
```

Nebudeme používať cyklus, ale využijeme funkciu `apply`

```{r eval = FALSE}
# Predpokladame fungujucu funkciu stac.ar.2, ktora ma ako vstup dvojzlozkovy vektor a vystup TRUE/FALSE

apply(df[, 1:2],        # vstupne data = 1. a 2. stlpec df
      MARGIN = 1,        # znamena, ze sa budu brat po riadkoch
      FUN = stac.ar.2)   # aplikuje sa funkcia stac.ar.2
```

```{r echo = FALSE}
df$stationary <- apply(df[,1:2],1,stat.ar.2)
```

Potom môžeme pomocou knižnice `ggplot2 kresliť:

```{r, fig.align="center"}
qplot(alpha1, alpha2, colour=stationary, data=df)+
  scale_color_manual(values = c("#D55E00","#009E73"))
```

Sformulujte tvrdenie o podmienke stacionarity AR(2) procesu (dá sa vyjadriť pomocou troch nerovností pre parametre, ktoré musia súčasne platiť) a dokážte ho. Z grafu môžeme získať hypotézu, ako vyzerá podmienka stacionarity pre AR(2) proces a následne sa ju snažiť dokázať. Alebo ho môžeme použiť ako skúšku správnosti našich výpočtov.

## Hľadanie vhodného autoregresného modelu pre zadané dáta
Všetky nasledujúce zadania sú zo starých skúšok. Úlohou je

+ nájsť vhodný autoregresný model pre zadané dáta

+ vysvetliť, prečo sú rezíduá vyhovujúce - skomentovať ACF rezíduí aj Ljung-Boxov test, pričom treba presne povedať, aká hypotéza sa testuje a či sa v tomto prípade zamieta alebo nie (a prečo sme s tým výsledkom spokojní)

+ overiť stacionaritu získaného modelu (napísať polynóm, ktorého korene overujete, aké absolútne hodnoty koreňov vyšli a prečo sme s tým spokojní)

Na skúške je súčasťou kostry zistenie, či môžeme pracovať priamo so zadanými dátami alebo s diferenciami (trend nie je jediným dôvodom diferencovannia - budeme sa tomu venovať neskôr). V týchto zadaniach je povedané, s akými dátami máte pri hľadaní AR modelu pracovať.

Takisto je na skúške na výber širšia trieda modelov, ako sú AR modely. V niektorých prípadoch - vrátane týchto - však AR model stačí.

## Ceny benzínu

Dáta z knižnice `astsa`, z popisu v helpe: *New York Harbor conventional regular gasoline weekly spot price FOB (in cents per gallon) from 2000 to mid-2010*. Zoberieme dáta od roku 2006.
```{r}
gas <- astsa::gas
x <- window(gas, start=c(2006,1))
```
Nájdite model pre premennú `x` tak, že budete jej diferencie modelovať AR procesom.

## Indikátor od Boxa a Jenkinsa
Dáta z knižnice `astsa`, z popisu v helpe: *Leading indicator, 150 months; taken from Box and Jenkins (1970)*.

```{r}
lead <- astsa::lead
x <- lead
```
Nájdite model pre premennú `x` tak, že budete jej diferencie modelovať AR procesom.

## Nájdenie procesu s danou vlastnosťou
Nájdite príklad procesov, ktoré majú nasledovné vlastnosti. Pre každý proces dokážte, že má naozaj požadovanú vlastnosť.

+ Autoregrený proces, ktorého PACF pre lag 3 je nulová.

+ Autoregrený proces prvého rádu, ktorého PACF pre lag 1 je rovná 0.5.

+ Autoregresný proces, ktorého ACF je vždy kladná.

+ Autoregresný proces, ktorého ACF nie je monotónna.


































