---
title: "Cvičenie 4 - Zostavenie a testovanie ARIMA modelov"
output:
  html_document:
    toc: true
    toc_float:
      collapsed: false
      smooth_scroll: false
    number_sections: true
    theme: flatly
    highlight: zenburn
---

```{r setup, include=FALSE}
knitr::opts_chunk$set(echo = TRUE)
```

# Potrebé knižnice pre cvičenie 4
```{r include=FALSE}
library(astsa)
library(urca)
library(ggfortify)
library(ggplot2)
```

```{r eval=FALSE}
library(astsa)
library(urca)
library(ggfortify)
library(ggplot2)
```

# Minimálna kostra - príklad 2

Cieľom bude nájdenie vhodného ARIMA modelu pre dáta (na skúške bývajú dáta, ako tieto naše, ktoré sa dajú modelovať ako ARIMA proces, pričom p ani q nie sú väčšie ako 5)

Majme data z knižnice `astsa`:
```{r}
y <- ts(econ5$unemp, 
        frequency = 4, start = c(1950,1), end = c(1969, 4))
autoplot(y)
```

Zadanie bude nasledovné:

+ Vysvetlite koľko krát a prečo sa majú dáta diferencovať. Čiže pre každý časový rad (pôvodné dáta, prvé diferencie, druhé diferencie, ...) napíšte, či ste dáta diferencovali a prečo. Skončite tým, že určitý časový rad nebude treba už viac diferencovať
+ Testovanie jednotkového koreňa. V poslednom kroku nastala situácia, že v dátach nebol trend, ani jednotkový koreň, a preto ich nebolo nutné diferencovať. Podrobne vysvetlite, čo sa tam dialo:\
  Napíšte s akými parametrami ADF testu ste dáta testovali a aká regresia sa tam odhadla.
  1. Aká hypotéza o koeficientoch regresie sa testuje?
  2. Odvoďte, že táto hypotéza predstavuje hypotézu o jednotkovom koreni daného časového radu.
  3. Kedy túto hypotézu zamietame (ako vyzerá kritériu založené na testovej štatistike a kritickej hodnote)?
  4. Čo vyšlo v našom prípade (zamietame vs. nezamietame), čo to znamená pre diferencovanie nášho časového radu (diferencovať vs. nediferencovať)?
+ Nájdite vhodný ARIMA model pre dáta `y`. Požiadavky sú: stacionarita, invertovateľnosť a p-hodnoty Ljung-Boxovho testu nad 5%.

Riešenie:

+ Dáta podľa grafu nevykazujú prítomnosť trendu. To znamená, že dáta `y` otestujeme už iba na prítomnosť jednotkového koreňa. Stredná hodnota dát vyzerá byť niekde v okolí hodnoty 5, preto zvolíme `type = "drift"`. Je dôležité zvoliť primeraný počet lagov,aby sa nám nestalo, že všetky lagy sa nám dostanú do výsledného modelu. V takom prípade nevieme, či je to najlepší možný model pre naše dáta podľa IC alebo sme ho dostali iba kvôli tomu, že sme väčší počet lagov nepovolili. V našom prípade zvolíme `lags = 4`. IC zvolíme napríklad `selectlags = "BIC"`.

```{r}
summary(ur.df(y, lags = 5, selectlags = "BIC", type = "drift"))
```

+ V dátach teda nie je prítomný jednotkový koreň (test ho zamietol na hladine významnosti 5%), preto ich nebudeme ďalej diferencovať.

+ Regresia, ktorá sa odhadla v teste
$$ \Delta z_{t} = \alpha + c_{1}z_{t-1}+c_{2}\Delta z_{t-1} + e_{t}$$

+ Hypotéza, ktorá sa testuje pre koeficienty z regresie
$$ H_{0}: Máme\; jednotkový\; koreň \;vs\; H_{1}: Dáta\; sú\; stacionárne $$

+ Odvodenie, že hypotéza predstavuje aj hypotézu o jednotkovom koreni daného časového radu
$$ \Delta z_{t} = \alpha + c_{1}z_{t-1}+c_{2}\Delta z_{t-1} + e_{t}$$
$$ z_{t}- z_{t-1}= \alpha + c_{1}z_{t-1}+c_{2}(z_{t-1}-z_{t-2}) + e_{t}$$
$$ z_{t}= \alpha + (1+c_{1}+c_{2})z_{t-1}+(-c_{2})z_{t-2} + e_{t}$$
$$ [1-(1+c_{1}+c_{2})L+c_{2}L^{2}]z_{t}= \alpha + e_{t}$$

Ak by daný polynóm $1-(1+c_{1}+c_{2})L+c_{2}L^{2}$ mal jednotkový koreň, platilo by 
$$1-(1+c_{1}+c_{2})+c_{2} = 0 $$
respektíve 
$$-(1+c_{1}+c_{2})+c_{2} = -1 $$
z čoho po úprave dostávame, že $c_{1} = 0$. Vidíme, že hypotéza o testovaní koeficientu $c_{1}$ z regresie, je totožná s hypotézou o testovaní jednotkového koreňa.

+ Hypotézu zamietame ak je testová štatistika (`test-statistic is: -3.4904`) menšia ako sú kritické hodnoty(pre náš prípad máme kritické hodnoty dané):\
`##       1pct  5pct 10pct`\
`## tau2 -3.51 -2.89 -2.58`\

+ V našom prípade výšlo, že testová štatistika je na hladine významnosti 5% menšia ako kritická hodnota, z toho dôvodu zamietame hypotézu $H_{0}$ a prijímame hypotézu $H_{1}$. Znamená to, že v dátach nie je prítomný jednotkový koreň, teda dáta nemusíme diferencovať.

+ Hľadanie vhodného ARIMA modelu
```{r}
acf2(y)
```

+ Podľa ACF/PACF vyzerá, že vhodný model pre naše dáta by mohol byť AR(2). Dôvod je ten, že PACF(k), pre k > 2 vyzerá byť nulová a ACF je nenulová a postupne klesá.
```{r}
model.y <- capture.output(sarima(y,2,0,0)) # ked chceme iba grafy a nevypisovat konvergenciu ani summary modelu
```

```{r}
model.y <- sarima(y,2,0,0, details = FALSE)
model.y
```
P-hodnoty Ljung-Boxovho testu sú viac ako 5%. Invertovateľnosť netreba overovať, keďže nemáme MA členy. Overíme ešte stacionaritu.\

Budeme počítať korene polynómu $1-1.3667L + 0.5336 L^{2} = 0$, pričom tieto musia byť mimo jednotkový kruh.

```{r}
polyroot(c(1,-1.3667,0.5336))
abs(polyroot(c(1,-1.3667,0.5336)))
```

2 komplexne združené korene v absolútnej hodnote viac ako 1, máme stacionárny proces.

## Rovnaký koreň pre oba polynómy
Modelujme predchadzajúce dáta ako ARMA(3,1) proces
```{r}
model.y <- capture.output(sarima(y,3,0,1)) # ked chceme iba grafy a nevypisovat konvergenciu ani summary modelu
```

```{r}
model.y <- sarima(y,3,0,1, details = FALSE)
model.y
```
Tento proces môžeme zapísať v tvare
$$(1-0.4827L - 0.6355 L^{2} +0.4290L^{3})y_{t} = \delta + (1+0.9453L)u_{t}$$

Spočítajme si korene daných polynómov:
```{r}
# alpha(L)
polyroot(c(1,-0.4827,-0.6355,0.4290))
# beta(L)
polyroot(c(1,0.9453))
```

Vykreslíme si ich do komplexnej roviny:
```{r}
phi <- seq(0, 2*pi, length.out = 100)
cos.phi <- cos(phi)
sin.phi <- sin(phi)

ar.poly <- polyroot(c(1, -model.y$fit$coef[1:3]))
ma.poly <- polyroot(c(1, model.y$fit$coef[4]))
qplot(cos.phi, sin.phi, geom = "path")+
  geom_point(aes(x = Re(ar.poly), y = Im(ar.poly)), color = "#D55E00")+
  geom_point(aes(x = Re(ma.poly), y = Im(ma.poly)), color = "#009E73")+
  geom_vline(xintercept = 0, linetype = "dashed")+
  geom_hline(yintercept = 0, linetype = "dashed")+
  xlab('Re') + ylab('Im')+
  scale_y_continuous(limits = c(-2, 2))+
  scale_x_continuous(limits = c(-2, 2))
  
```
Korene AR a MA časti vyšli blízko seba, z toho vyplýva, že by sme mali o 1 znížiť rád AR aj MA členov.

# Ďalšie príklady 

Zopakujte postup vyššie pre nasledovné dáta:

```{r eval=FALSE}
library(datasets)
y <- BJsales
```

```{r eval=FALSE}
data("WWWusage")
y <- WWWusage
plot(y)
```

```{r eval=FALSE}
library(datasets)
y <- window(WWWusage, start=1, end=70)
plot(y)

```

```{r eval=FALSE}
library(astsa)
y <- window(log(oil), end=2008)
plot(y)

```

```{r eval=FALSE}
library(astsa)
y <- log(gnp)
plot(y)
```

```{r eval=FALSE}
library(astsa)
y <- ts(fmri$L9T2[1:100,3])
plot(y)
```

```{r eval=FALSE}
library(fpp)
data(wmurders)
y <- wmurders
plot(y)
```

```{r eval=FALSE}
library(fpp)
data(austa)
y <- austa
plot(y)
```

```{r eval=FALSE}
library(forecast)
lambda <- BoxCox.lambda(usnetelec)
y <- BoxCox(usnetelec, lambda)
plot(y)

```
```{r eval=FALSE}
library(forecast)
lambda <- BoxCox.lambda(usgdp)
y <- BoxCox(usgdp, lambda)
plot(y)
```

```{r eval=FALSE}
library(forecast)
lambda <- BoxCox.lambda(mcopper)
y <-BoxCox(mcopper, lambda)
plot(y)
```

