---
title: "Cvičenie 2 - Autoregresné procesy"
output:
  html_document:
    toc: true
    toc_float:
      collapsed: false
      smooth_scroll: false
    number_sections: true
    theme: flatly
    highlight: zenburn
---

```{r setup, include=FALSE}
knitr::opts_chunk$set(echo = TRUE)
```

# Potrebé knižnice pre cvičenie 2

```{r include= FALSE}
# Package names
packages <- c("ggplot2","ggfortify","astsa","datasets","forecast","zoo")

# Install packages not yet installed
installed_packages <- packages %in% rownames(installed.packages())
if (any(installed_packages == FALSE)) {
  install.packages(packages[!installed_packages],dependencies=TRUE)
}

# Packages loading
invisible(lapply(packages, library, character.only = TRUE))
```


```{r eval= FALSE}
# Package names
packages <- c("ggplot2","ggfortify","astsa","datasets","forecast","zoo")

# Install packages not yet installed
installed_packages <- packages %in% rownames(installed.packages())
if (any(installed_packages == FALSE)) {
  install.packages(packages[!installed_packages],dependencies=TRUE)
}

# Packages loading
invisible(lapply(packages, library, character.only = TRUE))
```



# Odhadovanie parametrov AR procesu 

Podobne ako na minulom cvičení, ale podrobnejšie:

**Funkcia v R-ku:** Budeme používať funkciu `sarima` (AR proces je špeciálnym prípadom SARIMA procesu - sezónny proces, bude neskôr na tomto predmete) z knižnice `astsa` (astsa = applied statistical time series analysis).

## Príklad 1: Modelovanie produkcie na Slovensku
Modelujeme mesačnú produkciu "nondurable goods" (potraviny, oblečenie, atď) na Slovensku od začiatku roku 2006 po koniec roka 2022. Hodnoty sú udávané v zmysle I15 (Consumer price index), teda úmerné vzhľadom na referenčný rok 2015.

Načítajte dáta a vytvorte premennú `nd.goods`
```{r, fig.align="center"}
nd.goods <- read.table("https://alex-babis.github.io/Casove_Rady_2022/Non_durable_prod_06_22_SK.txt")   # 
```

Z premennej `nd.goods` vytvoríme object typu time-series, ktorý bude obsahovať informáciu o časovej štruktúre dát, podobne ako na cvičení 1.
Použijeme funkciu `ts`: 

```{r eval = FALSE}
ts(data = ..., 
   frequency = ...,
   delta = ...,
   start = ...,
   end = ..., 
   class = ... )
```

Použitie funkcie `ts`:
`data` - naše pozorovania \
`frequency` - frekvencia s akou naše dáta berieme (1 - ročné, 4 - kvartálne, 12 - mesačné, 356 - denné, ...)\
`start = c()` - Buď jedno číslo - rok odkedy berieme pozorovania, alebo vektor velkosti 2 - prvá hodnota označuje rok začiatku našich pozorovaní, druhá hodnota označuje, kde v daný rok začať v závislosti od zvolenej frekvencie \
Napríklad zoberieme mesačnú frekvenciu - `frequency = 12`, `start = c(2020, 3)` označuje čas prvého pozorovania rovný 01.03.2020 \
(V prípade denných dát, frekvencia 356, špecifikujeme konkrétny deň, napríklad 19.10.2020 = c(2020,292) )
`delta` - Alternatívne k `frequency` ako zlomok, teda 1/12 pre mesačné dáta, atď...
`end` - Čas posledného pozorovania (nie je ale potrebné špecifikovať)
`class` - Jedno z c("mts", "ts", "matrix"), `mts` predstavuje viacrozmerný časový rad, resp. viac časových radov, ktoré zdielajú rovnakú časovú štruktúru

```{r, fig.align="center", echo = FALSE}
nd.goods <- ts(data = nd.goods,             # data su premennej nd.goods
             frequency = 12,        # sú mesačné
             start = c(2006,1))    # zacinaju v 1. kvartali roku 1952

```


```{r, eval=FALSE}
nd.goods <- ts(data = ,             # data su premennej nd.goods
             frequency = ,        # su kvartalne
             start = )            # zacinaju v 1. kvartali roku 1952

class(nd.goods)  # budeme vidiet, ze uz je to casovy rad
```

```{r echo = FALSE}
class(nd.goods)  
```

Vykreslíme teraz priebeh - na x-ovej osi budú správne časy:
Typ `ts` vieme kresliť rovno pomocou funkcie `plot(...)`. \
Alternatívne vieme použiť knižnicu `ggfortify`, krorá nám umožní kresliť pekné grafy pre object `ts` pomocnou knižnice `ggplot2`. Funkcia `autoplot(ts)`

```{r, fig.align="center"}
autoplot(nd.goods)
```
Okrem iného môžeme pomocou `autoplot()` vykresliť aj autokorelačnú funkciu a ďalšie rôzne grafy týkajúce sa časových radov, akými sú výstupy z `sarima` funckie a podobne (`?autoplot`). 
**Úloha:** Zobrazte výberovú autokorelačnú funkciu.
```{r fig.align="center"}
autoplot(acf(nd.goods, plot = FALSE)) 
#acf1(nd.goods)
```

Hoci sa podobá na ACF procesu AR(1), nie je to dobrý model pre dáta. Odhadneme AR(1) model a skontrolujeme rezíduá.

**Použitie funkcie sarima:**
```{r eval=FALSE, fig.align="center"}
sarima(data, p, k, 0) # AR(p) model pre k-te diferencie premennej data

sarima(data, p, 0, 0)  # AR(p) model pre premennu data

sarima(data, 0, 0, 0)  # Biely šum plus konštanta

model <- sarima(data,p, 0, 0)
```

**Výstup pri spustení funkcie `sarima`:**

+ konvergencia optimalizačného algoritmu z odhadovania parametrov
+ odhady parametrov, štandardné odchýlky, informačné kritériá
+ graficky rezíduá, ich ACF, p-hodnoty Ljung-Boxovej štatistiky

**Výstup vypísaní objektu `model` (vytvorený s parametrom `details = FALSE)`:**
```{r eval=FALSE, fig.align="center"}
model <- sarima(data,p, 0, 0, details=FALSE)
```
+ odhady parametrov, štandardné odchýlky, informačné kritériá


**Úloha:**

+ Ukázali sme si, že AR(1) proces nie je dobrým modelom pre tieto dáta. Odhadnite ho teraz samostatne pomocou uvedenej funkcie a vysvetlite, na základe čoho tento model zamietneme.
+ Potom odhadnite a skomentujte AR(2) model.\

**AR(1):**\

```{r echo = FALSE, fig.align="center"}
mo1 = capture.output(sarima(nd.goods,1,0,0))
sarima(nd.goods,1,0,0, details = FALSE)
```

**AR(2):**\

```{r echo = FALSE, fig.align="center"}
mo2 = capture.output(sarima(nd.goods,2,0,0))
sarima(nd.goods,2,0,0, details = FALSE)
```

## Cvičenie: Modelovanie dát o odchyte rysov
V knižnici `astsa` je viacero zaujímavých časových radov, my sa teraz pozrieme na odchyt rysov:

```{r, fig.align="center"}
x <- Lynx
# podrobnejsi popis v helpe: ?Nile
```


**Úloha:**

+ Zistite, či je AR(1) proces dobrým modelom pre tieto dáta

```{r echo = FALSE, fig.align="center"}
mo2 = capture.output(sarima(x,1,0,0))
```

+ Odhadnite aj AR(2) a AR(3) modely, zhodnoťte rezíduá. Porovnajte ich informačné kritériá.
\
\
**AR(2)**
```{r echo = FALSE, fig.align="center"}
mo2 = capture.output(sarima(x,2,0,0))
```
\
**AR(3)**
```{r echo = FALSE, fig.align="center"}
mo2 = capture.output(sarima(x,3,0,0))
```


## Zapísanie odhadnutého modelu na základe výstupu z R-ka

Ako simulovať AR(p) procesy
Vygenerujme si dáta - 100 hodnôt autoregresného procesu $x_t=0.8x_{t−1}+u_t$, kde $D[u_t]=2$:

```{r, fig.align="center"}
set.seed(123)
x <- arima.sim(model=list(ar=c(0.8)), n=100, sd=sqrt(2))
autoplot(x)
```

Odhadneme AR(1) model:

```{r eval=FALSE , fig.align="center"}
sarima(x,1,0,0, details = FALSE)
```

```{r echo = FALSE, fig.align="center"}
mo2 = capture.output(sarima(x,1,0,0))
```

```{r echo = FALSE, fig.align="center" }
sarima(x,1,0,0, details = FALSE)
```

Odhadnutý model je
$$x_t=δ+0.7930x_{t−1}+u_t$$

kde $δ$ je taká konštanta, aby platilo, že $E[x_t]=0.0204$ (`xmean` z výstupu).

**Úloha:** Dopočítajte konštantu $δ$ (na kontrolu 0.0042228).

Čo ak by sme chceli simulovať proces v tvare $x_t= 5 + 0.5x_{t−1}+u_t$? 

R-ko simuluje iba zero-mean procesy. 

```{r, fig.align="center"}
set.seed(123)
x <- 10 + arima.sim(model=list(ar=c(0.5)), n=100, sd=sqrt(2))

autoplot(x)
```

Odhadneme znova AR(1) model:

```{r eval=FALSE , fig.align="center"}
sarima(x,1,0,0, details = FALSE)
```
Dopočítame $\delta$, čo sa rovná $10.118*(1-0.5014)=5.044835$.

# Overovanie stacionarity AR procesu v R-ku
V prípade AR(1) procesu, je overovanie stacionarity zrejmé - stačí sa pozrieť na absolútnu hodnotu autoregresného koeficientu, musí byť v absolútnej hodnote menší ako 1.

Pre všeobecný AR(p) proces je v prednáškach odvodená podmienka stacionarity: proces $(1−α_{1}L−α_{2}L^{2}−…α_{p}L^{p})x_t=δ+u_{t}$ je stacionárny práve vtedy, keď sú všetky korene polynómu $1−α_{1}L−α_{2}L^{2}−…α_{p}L^{p}$ v absolútnej hodnote väčšie ako 1 (geometricky: mimo jednotkového kruhu).

**Otázka:** Ukážte, že toto kritériu je v súlade s tým, čo je povedané pre AR(1) proces o jeho autoregresnom koeficiente.

**Funkcia v R-ku:** Korene polynómu $1−α_{1}L−α_{2}L^{2}−…α_{p}L^{p}$ nájdeme pomocou funkcie polyroot.

```{r eval = FALSE}
polyroot(z)
```

`z` - argument obsahujúci polynomiálne koeficienty v tvare: 
$$z_1x^0 + z_2x^1 + z_3 x^2 + ... + z_n x^{n-1}$$

## Príklad: Overenie stacionarity AR(2) procesu
**Zadanie:** Zistíme, či je proces $(1−0.9L+0.6L^{2})x_t=u_t$ stacionárny.

Výpočet v R-ku: Hľadáme korene (a ich absolútne hodnoty) polynómu $(1−0.9L+0.6L^{2})$, teda:

```{r eval = FALSE, fig.align="center"}
polyroot(c(...)) # korene polynómu 
abs(polyroot(c(...))) # absolútne hodnoty koreňov polynómu
```

```{r echo = FALSE, fig.align="center"}
polyroot(c(1, -0.9, 0.6))
abs(polyroot(c(1, -0.9, 0.6)))
```

**Záver:** Korene sú mimo jednotkového kruhu, lebo absolútna hodnota je pre každý koreň väčšia ako 1 ⇒ náš proces JE STACIONÁRNY


## Cvičenie: Overenie stacionarity AR procesu (súčasť kostry na skúške)

Zistite, či sú stacionárne nasledovné AR procesy:

+ $(1−0.25L+0.8L^2)x_t=−3+u_t$
+ $x_t=2+0.8x_{t−1}−0.1x_{t−2}+u_t$
+ $(1−0.25L+0.6L^2−0.55L^3)x_t=u_t$
+ $(1+0.3L+0.2L^2)x_t=5+u_t$
+ $x_t=2+0.3x_{t−1}−0.3x_{t−2}+u_t$
+ $x_t=0.25+0.1x_{t−1}+0.2x_{t−3}+u_t$

Vypočítajte strednú hodnotu stacionárnych procesov.

## Cvičenie: Nájdenie príkladu procesu s danou vlastnosťou
Nájdite príklad

+ stacionárneho AR(3) procesu,
+ nestacionárneho AR(4) procesu,
+ stacionárneho AR(2) procesu, ktorého stredná hodnota je rovná 10.
V každom z týchto prípadov dokážte, že váš proces naozaj má požadovanú vlastnosť.

Príklady tohto typu “nájdite príklad procesu, ktorý … a ukážte, že má požadovanú vlastnosť” budú aj na skúške, aj na domácej úlohe číslo 2.

# Overenie stacionarity odhadnutého AR modelu
## Pristupovanie ku koeficientom modelu

Samozrejme pri AR(1) modeli sme hneď videli, či je stacionárny alebo nie, pri modeloch vyššieho rádu použijeme funkciu `polyroot`

Hodnoty koeficientov však nemusíme odpisovať, tak by sme navyše dostali iba ich približné hodnoty


```{r, fig.align="center"}
model.ar3 <- sarima(nd.goods, 3,1,0, details=FALSE)
```

Pozrite si `str(model.ar3)` - štruktúru objektu `model.ar3` - a potom vyberte z` model.ar3` vektor odhadnutých parametrov modelu.

Z tohto chceme tie zložky vektora, ktorých názvy obsahujú `ar`:
```{r echo = FALSE, fig.align="center"}
model.ar3$fit$coef
```

Dá sa spraviť `koef[1:p]`, ak je to AR(p) model

Budeme mať aj všeobecnejšie modely (koeficienty budú s názvami `ma1`, `ma2`, … neskôr aj napríklad `sar1`, `sma1`), napríklad:

```{r eval = FALSE, fig.align="center"}
koef.zlozitejsie
```

```{r echo = FALSE, fig.align="center"}
koef.zlozitejsie <- c(1.3167189, -0.7961300,  0.3590080, -0.1168011,  0.3801231,  0.9967049,-0.9797410,  1.0584042 )
names(koef.zlozitejsie) <- c("ar1","ar2","ar3","ma1","ma2","sar1", "sma1","xmean" )
koef.zlozitejsie
```

Počet členov jednotlivých typov je daný našou špecifikáciou modelu, takže sa znovu dá spočítať, ktoré zložky zodpovedajú členom `ar`, ktor `ma` atď. Alternatívou je použiť regulárne výrazy a automaticky vybrať napríklad zložky, ktorých názov začína `ar`, zložky, ktorých názov začína `ma` atď. Ak by sme chceli indexy tých, ktoré obsahujú `ma`, spravili by sme:
```{r, fig.align="center"}
grep("ma",                     # co sa ma hladat
    names(koef.zlozitejsie))   # kde sa to ma hladat
```

My ale checeme iba tie, ktoré začínajú `ma` (lebo je tam aj `sma1` koeficient, ktorý necheme). Tu prichádzajú na rad regulárne výrazy:
```{r, fig.align="center"}
grep("^ma",                     # co sa ma hladat
    names(koef.zlozitejsie))   # kde sa to ma hladat
```

Príslušné koeficienty potom sú
```{r, fig.align="center"}
koef.zlozitejsie[grep("^ma",names(koef.zlozitejsie))]
```

Viac o regulárnych výrazov v R-ku: https://r4ds.had.co.nz/strings.html#matching-patterns-with-regular-expressions


# Konštrukcia predikcií

Cieľom modelovania je často konštrukcia predikcií do budúcnosti.

**Funkcia v R-ku:** `sarima.for`
```{r eval = FALSE, fig.align="center"}
sarima.for(data, n, p, 0, 0)  # predikcie pre n pozorovani z AR(p) modelu
sarima.for(data, n, p, k, 0)  # predikcie pre n pozorovani premennej data, ak jej k-te diferencie modelujeme ako AR(p) 
```

Úloha: 

```{r, fig.align="center"}
unmp_sk <- read.table("https://alex-babis.github.io/Casove_Rady_2022/Unmp_SK.txt")   # 
```

```{r}
unmp_sk <- ts(unmp_sk,
             frequency = 12,
             start = 1998 )
```

Máme dáta o mesačnej nezamestnanosti na Slovensku od roku 1998 po rok 2022. 

```{r}
autoplot(unmp_sk)
```
Dáta nie sú stacionárne, budeme pracovať s diferenciami.

```{r}
autoplot(diff(unmp_sk))
```

Nájdite vhodný model AR(p) pre naše dáta. 

Pomocou tohto modelu pre dáta `unmp_sk` spravte predikcie na nasledujúce dva roky (máme mesačné dáta, takže 2 roky predstavujú 24 pozorovaní)

```{r echo = FALSE, fig.align="center"}
sarima.for(unmp_sk, 24, 4, 1, 0)
```

Ak uložíme výstup funkcie `sarima.for` napr. do premennej `predikcie`, tak máme prístup k predikciám a štandardným odchýlkam: `predikcie$pred`, `predikcie$se`. To je užitočné napríklad vtedy, keď chceme vynechať nejaké posledné dáta, odhadnúť model pomocou zostávajúcich a potom porovnať predikcie s tým, čo v skutočnosti nastalo.

**Úloha:**

+ Vynechajte z dát v premennej `unmp_sk` posledné dva roky.

+ Zo zostávajúcich dát odhadnite AR(2) model. Overte jeho stacionaritu a či môžeme považovať rezíduá za biely šum.

+ Spravte z tohto modelu predikcie na nasledujúce dva roky.

+ Nakreslite do jedného grafu farebne odlíšené: dáta použité na odhadovanie modelu, predikcie, predikcie +/- 2 ′× štandardná odchýlka, skutočný vývoj v posledných dvoch rokoch. Na to sa dá dobre využiť funkcia `ts.plot`, môžeme spraviť napríklad:

```{r eval = FALSE, fig.align="center"}
 ts.plot(data1, data2, data3,
        gpars=list(xlab="time", ylab="popis dat",
                  col=c("red","blue","black"))
)
```
Pritom jednotlivé dáta nemusia mať rovnaký rozsah časov, pre ktoré sú dostupné, R-ko sa postará aj o rozsah y-ovej osi (čo nie je zaručené pri kreslení pomocou `plot` a potom `lines`).

```{r echo = FALSE, fig.align="center"}
stare.data <- window(unmp_sk, start = c(1998,1), end = c(2020,6))
nove.data <- window(unmp_sk, start = c(2020,7), end = c(2022,6))
predikcie <- sarima.for(stare.data, 24, 2, 1, 0)
UB <- predikcie$pred + 2*predikcie$se
LB <- predikcie$pred - 2*predikcie$se
```

```{r echo = FALSE, fig.align="center"}
 ts.plot(predikcie$pred, nove.data, stare.data,UB,LB,
        gpars=list(xlab="time", ylab="popis dat",
                  col=c("red","blue","black","gray","gray"))
)
```

Iný postup (len doplnenie dát do obrázku zo `sarima.for`): Po vykreslení grafu do neho štandardným spôsobom môžeme pridávať `lines`, `points` a pod.

**Nepovinné rozšírenie:** Zvoľte si vlastný rozsah použitých dát, ktoré chcete zobraziť (teda nie nutne 100, resp. všetky). Namiesto čiar, ktoré ohraničujú predikčné intervaly spravte vyfarbenú oblasť:

**Návod:** Dokreslovanie pre funkciu ts.plot  https://stats.stackexchange.com/questions/154346/fitted-confidence-intervals-forecast-function-r

Krajšie grafy pomocou funkcie `autoplot` a `autolayer`:
```{r warning = FALSE, fig.align="center"}
pallete <-  c("#D55E00","#009E73", "gray", "gray")
UB <- predikcie$pred + 2*predikcie$se
LB <- predikcie$pred - 2*predikcie$se
autoplot(window(unmp_sk, start = c(1998,1), end = c(2020,6))) +
  autolayer(window(unmp_sk, start = c(2020,7), end = c(2022,6)), series="Data") +
  autolayer(predikcie$pred, series="Forecasts")+
  autolayer(UB, series="UB")+
  autolayer(LB, series="LB")+
  scale_colour_manual(values=pallete)+
   theme(axis.title.y=element_blank())


```
\
Zoom:
```{r warning = FALSE, echo = FALSE, fig.align="center"}
pallete <-  c("#D55E00","#009E73", "gray", "gray")
UB <- predikcie$pred + 2*predikcie$se
LB <- predikcie$pred - 2*predikcie$se
autoplot(window(unmp_sk, start = c(1998,1), end = c(2020,6))) +
  autolayer(window(unmp_sk, start = c(2020,7), end = c(2022,6)), series="Data") +
  autolayer(predikcie$pred, series="Forecasts")+
  autolayer(UB, series="UB")+
  autolayer(LB, series="LB")+
  scale_colour_manual(values=pallete)+
   theme(axis.title.y=element_blank())


```
\

Vyfarbené intevaly spoľahlivosti:

```{r warning = FALSE, echo = FALSE, fig.align="center"}
pallete <-  c("#D55E00","#009E73", "gray", "gray")
UB <- predikcie$pred + 2*predikcie$se
LB <- predikcie$pred - 2*predikcie$se
CI <- merge(x = as.zoo(LB), y = as.zoo(UB))

autoplot(window(unmp_sk, start = c(1998,1), end = c(2020,6))) +
  autolayer(window(unmp_sk, start = c(2020,7), end = c(2022,6)), series="Data") +
  autolayer(predikcie$pred, series="Forecasts")+
  autolayer(UB, series="UB")+
  autolayer(LB, series="LB")+
     geom_ribbon(data = CI, aes(x= Index, ymin = LB, ymax = UB,  fill = "±2*SE"),  alpha = 0.2)+
  scale_colour_manual(values=pallete)+
  scale_fill_manual(values = "gray")+
   theme(axis.title.y=element_blank())

```

**Cvičenie:** Modelovali sme rýchlosť rastu HDP autoregresným procesom. Vynechajte teraz z dát posledných 5 rokov. Odhadnite vhodný model a použitím nájdeného modelu spravte predikcie pre:

+ logaritmus HDP
+ rýchlosť rastu HDP
+ Spravte porovnanie s reálnymi hodnotami týchto premenných.

# Autokorelačná funkcia AR procesu
Nájdeme autokorelačnú funkciu AR(3) procesu
$$x_t=1.5x_{t−1}−0.8x_{t−2}+0.2x_{t−3}+u_t,$$
a to dvoma spôsobmi:

+ priamo z Yule-Wolkerových rovníc a diferenčnej rovnice z prednášky

+ pomocou funkcie v R-ku

## Z Yule Wolkerových rovníc
Postup:

+ Vyriešime v R-ku Yule-Wolkerove rovnice - dostaneme ACF(k) pre k=1,2,3 (pozrite `?matrix`, `?solve`)

+ V cykle vypočítame nasledjúce hodnoty ACF

```{r eval = FALSE, fig.align="center"}
rho <- rep(0, times=10)
rho <- ....                   # prve tri zlozky ako riesenie sustavy
for (i in 4:10) rho[i] <- ... # z diferencnej rovnice
```

```{r echo = FALSE, fig.align="center"}
rho <- rep(0, times=10)
alpha1 <- 1.5
alpha2 <- -0.8
alpha3 <- 0.2
A <- matrix(c(1-alpha2,-alpha3,0,
              -alpha1-alpha3,1,0,
              -alpha2,-alpha1,1),3,3)
A <- t(A)
b <- c(alpha1,alpha2,alpha3)
rho <- solve(A,b)                   # prve tri zlozky ako riesenie sustavy
for (i in 4:10) rho[i] <- alpha1*rho[i-1]+ alpha2*rho[i-2]+alpha3*rho[i-3]
 # z diferencnej rovnice
print(rho)
```
## Funkcia v R-ku
Použite funkciu `ARMAacf` pre náš proces

```{r eval = FALSE, fig.align="center"}
ARMAacf(ar=c(...), lag.max=10)
```
```{r echo = FALSE, fig.align="center"}
ARMAacf(ar=c(alpha1,alpha2,alpha3), lag.max=10)
```
a porovnajte výsledky z oboch postupov. Funkcia `ARMAacf` by už nemala byť “čiernou skrinkou” ;-)

# Parciálna autokorelačná funkcia AR procesu

## Opakovanie z prednášky

+ Čo je parciálna autokorelačná funkcia procesu?

+ Čím je charakteristická PACF autoregresného procesu rádu p? Prečo? Ako to vyplýva z definície PACF?

## Výpočet v R-ku

Nájdeme autokorelačnú funkciu AR(3) procesu
$$x_t=1.5x_{t−1}−0.8x_{t−2}+0.2x_{t−3}+u_t,$$
Podobne ako v prípade ACF, aj teraz použijeme funkciu `ARMAacf`, ale pridáme parameter `pacf=TRUE`:

```{r eval = FALSE, fig.align="center"}
ARMAacf(ar=c(...), lag.max=10, pacf=TRUE)
```


**Príklad 1**
```{r, fig.align="center"}
acf.pr1 <- ARMAacf(ar=c(0.05,-0.2), lag.max=10)
acf.pr1
```

```{r, fig.align="center"}
acf.pr1 <- data.frame(
  name= as.factor(as.numeric(names(acf.pr1))) ,  
  value= acf.pr1 )

ggplot(data= acf.pr1, aes(x = name, y = value))+
geom_bar(stat = "identity")
```

**Príklad 2**
```{r, fig.align="center"}
pacf.pr1 <-ARMAacf(ar=c(0.3,0.05), lag.max=10, pacf=TRUE)
pacf.pr1
```

```{r, fig.align="center"}
pacf.pr1 <- data.frame(
  name= as.factor(1:length(pacf.pr1)) ,  
  value= pacf.pr1 )

ggplot(data= pacf.pr1, aes(x = name, y = value))+
geom_bar(stat = "identity")
```

## Výberová PACF z dát
Môžeme

+ použiť funkciu `pacf`

+ pomocou funkcie `acf2` z knižnice astsa vykresliť naraz výberovú ACF aj PACF (tu bude mať navyše ACF odstránenú hodnotu pre lag 0, ktorá sa vždy rovná 1)

Budete modelovať mesačné dáta o produkcií "capital goods" (všetko, čo sa používa na výrobu iných tovarov) na Slovensku do začiatku roka 2000 do konca roka 2022.

Načítajte dáta a vytvorte premennú `cap.goods`
```{r, fig.align="center"}
cap.goods <- read.table("https://alex-babis.github.io/Casove_Rady_2022/Capital_good_prod_00_20_SK.txt")   # 
```

Z premennej `cap.goods` vytvoríme object typu time-series, ktorý bude obsahovať informáciu o časovej štruktúre dát, podobne ako na cvičení 1.
Použijeme funkciu `ts`: 


```{r, fig.align="center", echo = FALSE}
cap.goods <- ts(data = cap.goods,             # data su premennej cap.goods
             frequency = 12,        # sú mesačné
             start = c(2000,1))    # zacinaju v 1. kvartali roku 1952

```


```{r, eval=FALSE}
cap.goods <- ts(data = ,             # data su premennej cap.goods
             frequency = ,        # su kvartalne
             start = )            # zacinaju v 1. kvartali roku 1952

class(cap.goods)  # budeme vidiet, ze uz je to casovy rad
```

Vykreslíme teraz priebeh, napríklad:

```{r, fig.align="center"}
autoplot(cap.goods)
```

Vidíme v dátach rastúci trend, preto budeme pracovať s diferenciami časového radu.

```{r, fig.align="center"}
autoplot(diff(cap.goods))
```


Zobrazte výberovú parciálnu autokorelačnú funkciu, napríklad:
```{r fig.align="center"}
autoplot(pacf(diff(cap.goods), plot = FALSE)) 
#acf1(cap.goods)
```

**Úloha:** nájdite vhodný AR(p) model pre naše dáta a ukážte, že daný proces je stacionárny.


```{r, fig.align="center"}
# moznost 2
acf2(diff(cap.goods))
```

**Úloha:** nájdite vhodný AR(p) model pre naše dáta a ukážte, že daný proces je stacionárny.

# Ďalšie príklady
## Stacionarita a parameter procesu

**Zadanie:** Urcte všetky hodnoty parametra `k`, pre ktoré je stacionárny AR(2) proces $x_t=x_{t−1}+kx_{t−2}+u_t$.

**Skúsime najskôr numericky:** Pre nejaký rozsah parametra `k` nájdeme absolútnu hodnotu koreňov (pomocou `polyroot`).

```{r echo = FALSE, fig.align="center"}
k <- seq(-2,2, by = 0.1)

arma.roots <- c()
for( i in k)
{
  arma.roots <- rbind(arma.roots,polyroot(c(1,-1,-i)))
}

arma.roots <- data.frame(k = c(k,k),
                         roots = c(abs(arma.roots[,1]),
                                   abs(arma.roots[,2])))
ggplot(data = arma.roots, aes(x = k, y = roots))+
  geom_point()+
  geom_hline(yintercept = 1, color = "#D55E00")+
  geom_vline(xintercept = -1.5, color = "#D55E00", linetype="dashed" )+
  geom_vline(xintercept = -0.2, color = "#009E73", linetype="dashed")+
  geom_vline(xintercept = 1.5, color = "#009E73", linetype="dashed")
```

**Otázky k nasledujúcemu obrázku:**

+ Preco pre niektoré `k` je len jedna absolútna hodnota (napríklad `k = -1.5` - prerušovaná oranžová čiara), kým pre iné sú dve (`k = -0.2`,`k = 0.5` - prerušovaná zelená čiara)?

+ Ktoré `k` vyhovovujú podmienke stacionarity a ktoré nie?

**Analytický výpočet:**

+ Odvoďte korene a ich absolútne hodnoty.
+ Zistite, kedy je splnená podmienka stacionarity.
+ Skontrolujte si, či sa vaše výpočty zhodujú s numerickými na predchádzajúcom obrázku

Precvičenie programovania v R-ku: Spravte samostatne graf z predchádzajúceho obrázku.

## Príklad: Zmena príkladu kvôli preklepu
V jednej z domácich úloh je úlohou nájsť príklady z kurzov časových radov na zahraničných univerzitách a samostatne ich vyriešiť. Takto sa našlo aj nasledovné zadanie:

Zistite, pre ktoré hodnoty parametra k je stacionárny proces
$x_t=x_{t−1}+kx_{t−2}+kx_{t−3}+u_t$.

Zo vzorového riešenia vyplýva, že malo ísť o proces
$x_t=x_{t−1}+kx_{t−2}-kx_{t−3}+u_t$.

Vyriešte obidve verzie zadania (preklepom sa úloha stala zložitejšou, ale podmienka stacionarity sa dá odvodiť analyticky aj pre prvý proces).

## Simulačné a analytické zistenie podmienky stacionarity pre AR(2) proces
Uvažujme proces
$x_t=δ+α_1x_{t−1}+α_2x_{t−2}+u_t$.
Má dva paramametre, takže ich môžeme znázorniť do roviny a odlíšiť tie, ktoré zodpovedajú stacionárnemu a tie, ktoré zodpovedajú nestacionárnemu AR(2) procesu.

```{r, fig.align="center"}
n <- 100          # najskor menej, po odladeni napr. týchto 2000
set.seed(123)
alpha1 <- runif(n, min = -2.5, max = 2.5) # rovnomerne na (min, max)
alpha2 <- runif(n, min = -2.5, max = 2.5)
stationary <- rep(NA,n)
df <- data.frame(alpha1, alpha2, stationary)
head(df)
```

Napíšte funkciu, ktorá rozhodne, či je AR(2) proces so zadanými parametrami stacionárny. Napríklad `stat.ar.2(c(1,1))` vráti `FALSE`.

```{r eval = FALSE, fig.align="center"}
stat.ar.2 <- function(koef) # doplnte definiciu funkcie
{
}
```

```{r echo = FALSE, fig.align="center"}
stat.ar.2 <- function(koef) 
{
    roots <- abs(polyroot(c(1,-koef[1],-koef[2])))
    true.false <- ifelse(roots[1] > 1 & roots[2] > 1, TRUE, FALSE)
    return(true.false)
}
```

Nebudeme používať cyklus, ale využijeme funkciu `apply`

```{r eval = FALSE, fig.align="center"}
# Predpokladame fungujucu funkciu stac.ar.2, ktora ma ako vstup dvojzlozkovy vektor a vystup TRUE/FALSE

apply(df[, 1:2],        # vstupne data = 1. a 2. stlpec df
      MARGIN = 1,        # znamena, ze sa budu brat po riadkoch
      FUN = stac.ar.2)   # aplikuje sa funkcia stac.ar.2
```

```{r echo = FALSE, fig.align="center"}
df$stationary <- apply(df[,1:2],1,stat.ar.2)
```

Potom môžeme pomocou knižnice `ggplot2 kresliť:

```{r, fig.align="center"}
qplot(alpha1, alpha2, colour=stationary, data=df)+
  scale_color_manual(values = c("#D55E00","#009E73"))
```

Sformulujte tvrdenie o podmienke stacionarity AR(2) procesu (dá sa vyjadriť pomocou troch nerovností pre parametre, ktoré musia súčasne platiť) a dokážte ho. Z grafu môžeme získať hypotézu, ako vyzerá podmienka stacionarity pre AR(2) proces a následne sa ju snažiť dokázať. Alebo ho môžeme použiť ako skúšku správnosti našich výpočtov.

## Hľadanie vhodného autoregresného modelu pre zadané dáta
Všetky nasledujúce zadania sú zo starých skúšok. Úlohou je

+ nájsť vhodný autoregresný model pre zadané dáta

+ vysvetliť, prečo sú rezíduá vyhovujúce - skomentovať ACF rezíduí aj Ljung-Boxov test, pričom treba presne povedať, aká hypotéza sa testuje a či sa v tomto prípade zamieta alebo nie (a prečo sme s tým výsledkom spokojní)

+ overiť stacionaritu získaného modelu (napísať polynóm, ktorého korene overujete, aké absolútne hodnoty koreňov vyšli a prečo sme s tým spokojní)

Na skúške je súčasťou kostry zistenie, či môžeme pracovať priamo so zadanými dátami alebo s diferenciami (trend nie je jediným dôvodom diferencovannia - budeme sa tomu venovať neskôr). V týchto zadaniach je povedané, s akými dátami máte pri hľadaní AR modelu pracovať.

Takisto je na skúške na výber širšia trieda modelov, ako sú AR modely. V niektorých prípadoch - vrátane týchto - však AR model stačí.

Nájdite model pre premennú `x` tak, že budete jej diferencie modelovať AR procesom.

## Nájdenie procesu s danou vlastnosťou
Nájdite príklad procesov, ktoré majú nasledovné vlastnosti. Pre každý proces dokážte, že má naozaj požadovanú vlastnosť.

+ Autoregrený proces, ktorého PACF pre lag 3 je nulová.

+ Autoregrený proces prvého rádu, ktorého PACF pre lag 1 je rovná 0.5.

+ Autoregresný proces, ktorého ACF je vždy kladná.

+ Autoregresný proces, ktorého ACF nie je monotónna.


# EUROSTAT

Stiahnutie knižnice:
```{r, eval=FALSE}
install.packages("eurostat")
library(eurostat)
```

Stiahnutie sumárnej tabuľky s popisom dát a ich formátmi:
```{r eval=FALSE}
toc <- get_eurostat_toc()
```


Vyhľadávanie konkretného kódu:
```{r eval=FALSE}
id <- search_eurostat("Unemployment - LFS adjusted series - historical data (1992-2020)",
                      type = "folder"
)$code[1]
```

Stiahnutie dát:
```{r eval=FALSE}
dat <- get_eurostat("une_rt_a", time_format = "num")
```


















